ACORDAO-COMPLETO-2337179

ACÓRDÃO 499/2019 ATA 7/2019 - PLENÁRIO

VISTOS, relatados e discutidos estes autos da Representação formulada pela Secretaria de Controle Externo da Defesa Nacional e da Segurança Pública com o objetivo de verificar se foram instauradas as devidas tomadas de contas especiais em face de atos de gestão danosos ao erário ocorridos no Comando do Exército no período de 2001 a 2015. 
ACORDAM os Ministros do Tribunal de Contas da União, reunidos em Sessão do Plenário, ante as razões expostas pelo Relator, em:
9.1. determinar ao Comando do Exército que, no prazo de 30 dias, contados da notificação, instaure, se ainda não o fez, tomadas de contas especiais para apurar os supostos danos ao erário provenientes das irregularidades apuradas por meio dos procedimentos listados na tabela do anexo I da peça 192 ocorridos antes de 2010, com fundamento no art. 4º, § 4º, da IN TCU 71/2012, e encaminhe a esta Corte comprovante de atendimento à determinação;
9.2. determinar ao Comando da Marinha, com fundamento no art. 250, inciso II, do Regimento Interno do TCU, que adote as medidas necessárias com vistas à revisão da norma que atribui ao seu órgão de controle interno a competência para instauração de TCE, ante a falta de amparo legal, encaminhando a este Tribunal,  no prazo de 30 dias, comprovante de atendimento à determinação;
9.3. determinar aos Comandos do Exército e da Marinha, com fundamento no art. 250, inciso II, do RI/TCU, que se abstenham de designar integrantes dos órgãos de controle interno para compor a equipe responsável pela instrução de tomadas de contas especiais, por falta de amparo legal, encaminhando, no prazo de 30 dias contados da notificação, comprovante das medidas adotadas em atendimento à determinação;
9.4. recomendar ao Comando do Exército, com fundamento no art. 250, inciso III, do Regimento Interno do TCU, que normatize a obrigatoriedade de arquivamento de uma cópia de relatório de IPM na unidade de origem sempre que ele revelar indícios de dano ao erário, a fim de garantir sua disponibilidade como subsídio à instrução dos procedimentos apuratórios de ressarcimento;
9.5. recomendar aos Comandos da Marinha, do Exército e da Aeronáutica, com fundamento no art. 250, inciso III, do Regimento Interno do TCU, que atribuam competência para instauração de TCE aos agentes responsáveis pela instauração dos procedimentos apuratórios que a antecede;
9.6. determinar à SecexDefesa que:
9.6.1. elabore matriz de responsabilização que identifique, relativamente a cada procedimento apuratório contemplado na amostra descrita no Anexo I da instrução à peça 192 e ao (s) possível (is) procedimento (s) apuratório (s) de atos irregulares na reforma das instalações do IME que integraram o escopo original desta Representação: a (s) irregularidade (s) constatada (s) , os responsáveis, o período de exercício, a conduta, o nexo de causalidade e a culpabilidade, conforme orientação constante do Memorando Circular 33/2014 - Segecex; 
	9.6.2. após a providência prevista no subitem 9.6.1, submeta ao Relator deste processo a proposta de audiência dos responsáveis;
	9.7. autorizar a SecexDefesa a realizar fiscalização com vistas a suprir as lacunas de informação existentes nesta ação de controle, devendo a Unidade Instrutiva justificar expressa e individualmente as situações que merecerão instrução complementar, considerados os critérios de materialidade, risco e relevância, bem como os possíveis obstáculos decorrentes do fato de que diversos atos de gestão irregulares ocorreram há mais de dez anos;
9.8. encaminhar cópia desta deliberação aos Comandos da Marinha, do Exército e da Aeronáutica, ao Ministério da Defesa, aos órgãos de Controle Interno dos referidos Comandos e à Secretaria de Controle Interno do Ministério da Defesa.

Representação com o objetivo de verificar se foram instauradas as devidas tomadas de contas especiais, em face de atos de gestão danosos ao erário ocorridos no Comando do Exército.

Comando do Exército.

3. Representante: Secretaria de Controle Externo da Defesa Nacional e Segurança Pública - SecexDefesa.

13.1. Ministros presentes: José Mucio Monteiro (Presidente), Benjamin Zymler, Aroldo Cedraz, Raimundo Carreiro, Ana Arraes e Bruno Dantas.
13.2. Ministros-Substitutos presentes: Augusto Sherman Cavalcanti, Marcos Bemquerer Costa (Relator), André Luís de Carvalho e Weder de Oliveira.

MARCOS BEMQUERER

Trata-se da Representação formulada pela Secretaria de Controle Externo da Defesa Nacional e da Segurança Pública (SecexDefesa) com o objetivo de verificar se foram instauradas as devidas tomadas de contas especiais em face de atos de gestão ilegais danosos ao erário ocorridos no Comando do Exército, ocorridos no período de 2001 a 2015. 
2.	A partir de notícias publicadas no sítio eletrônico do Ministério Público Militar (MPM) em 18 e 25/01/2017, sobre denúncias oferecidas à Justiça Militar, o escopo inicial desta Representação contemplou atos praticados no Hospital Militar de Área de Recife (HMAR) , no período de 2007 a 2010, e no Instituto Militar de Engenharia (IME) , entre 2008 e 2009.
3.	Relativamente ao HMAR, foram denunciadas fraudes a licitações para compra de bens; aquisição de materiais de expediente e de informática em quantidades e especificações incompatíveis com a necessidade e com os equipamentos do parque computacional do hospital; atesto e pagamento de itens não entregues; e ocultação das fraudes por meio da não utilização dos sistemas de gestão e controle dos bens patrimoniais. No IME, teriam sido fraudados treze processos licitatórios para execução de reforma das suas instalações. 
4.	A respeito do HMAR, a SecexDefesa obteve, mediante diligência ao Centro de Controle Interno do Exército (CCIEx, peça 1, p. 1) , três relatórios de auditoria da 7ª Inspetoria de Contabilidade e Finanças do Exército (7ª ICFEx) , datados de 12/09/2011 (peças 2 e 3) , 07/10/2013 (peças 4-6) e 30/10/2015 (peça 7) . Tais fiscalizações foram realizadas por requisição da Procuradoria da Justiça Militar em Recife para subsidiar os Inquéritos Policiais Militares 87-30.2012.7.07.0007 e 81-23.2012.7.07.0007, delas resultando indícios de dano, no período de 2007 a 2010, no valor histórico de R$ 4.292.360,94, assim composto: 
	a) 	R$ 2.378.171,38 em razão da inexistência de registros de entrada e de saída de materiais de consumo, expediente e medicamentos, adquiridos nos exercícios de 2008 a 2010, envolvendo as empresas Jamberci Comércio Ltda. (CNPJ 061890110000148) , Goldfarma Produtos Farmacêuticos Ltda. (CNPJ 077473680000167) e Limari Materiais de Construções Ltda. (CNPJ 002072750000109) , segundo apontado às peças 2, p. 19-46, e 3, p. 27, corroborada por indícios de irregularidades na fase interna dos certames e ausência de registro de requisição ou de uso que justificassem a aquisição e emprego dos produtos farmacêuticos pagos;
	b) R$ 1.711.983,30 em face da aquisição irregular de suprimentos de informática (peça 7, p. 7-27) ;
	c) R$ 202.206,26 devido à não incorporação, ao patrimônio da organização militar, de vinte e quatro bens recebidos em doação (peça 7, p. 7-27) .
5.	Considerando que não foi identificada, na base de informações desta Corte, a existência de tomadas de contas especiais referentes às ocorrências acima descritas, a primeira instrução de mérito da Unidade Técnica propôs o conhecimento da Representação, bem como determinações ao Comando do Exército e diligências ao CCIEx e à Procuradoria-Geral da Justiça Militar (peças 11 e 12) .
6.	Quanto ao IME, relatórios de fiscalizações realizadas pela 1ª Inspetoria de Contabilidade e Finanças do Exército (1ª ICFEx) , encaminhadas posteriormente pelo CCIEx (peças 16-21) , revelaram indícios de dano ao erário de R$ 565.760,60 em onze de quinze contratações realizadas para reforma das instalações do Instituto, em razão da diferença a maior entre os valores pagos em relação aos orçados. Os dados pertinentes a essas contratações foram tabulados na instrução à peça 22, na forma abaixo transcrita:
	Processo licitatório
	Valor
orçado
	Valor contratado
	Valor empenhado e pago
	Acréscimo percentual em relação ao valor orçado
	Diferença entre valores pagos e orçados

	Tomada de Preços 10/2008 (peça 19, p. 68-70) 
	199.981,00
	223.903,83
	279.879,78
	40%
	79.898,78

	Tomada de Preços 6/2008 
 (peça 19, p. 71-73) 
	193.341,69
	217.659,78
	272.074,72
	41%
	78.733,03

	Pregão eletrônico 67/2009 (peça 19, p. 76-77) 
	177.705,29
	177.700,00
	222.125,00
	25%
	44.419,71

	Pregão eletrônico 66/2009 (peça 19, p. 78-79) 
	398.320,80
	398.157,49
	427.875,00
	7%
	29.554,2

	Pregão eletrônico 60/2009 (peça 19, p. 80, a peça 20, p. 3) 
	60.373,63
	65.549,08
	98.323,62
	63%
	37.949,99

	Pregão Presencial 36/2009 (peça 20, p. 7-12) 
	49.313,51
	59.000,00
	73.750,00
	50%
	24.436,49

	Pregão Presencial 34/2009 (peça 20, p. 13-18) 
	49.885,14
	48.971,95
	61.214,93
	23%
	11.329,79

	Pregão Presencial 32/2009 (peça 20, p. 19-22) 
	220.366,80
	218.000,00
	163.500,00 (empenho cancelado) 
	-26%
	-56.866,8

	Pregão Presencial 11/2008 (peça 20, p. 23-25) 
	126.339,35
	179.646,84
	269.470,26
	113%
	143.130,91

	Pregão Presencial 10/2008 (peça 20, p. 26-29) 
	93.736,50
	61.046,19
	91.569,28
	50%
	30.523,09

	Dispensa de licitação nº 2/2009
	557.348,50
	557.348,50
	699.999,87
	26%
	142.651,37

	TOTAL
	565.760,60

7.	A SecexDefesa ressalvou que, embora a 1ª ICFEx tenha analisado 15 processos de aquisição (13 licitações e 2 dispensas) , somente foram oferecidas a esta Corte informações sobre as 11 contratações acima detalhadas. E que, a despeito de a 1ª ICFEx haver apontado danos em quase todos os certames analisados, a denúncia ofertada à Justiça Militar nos autos do IPM 93-48.2011.7.01.0101 limitou-se às Tomadas de Preços 6 e 10/2008 e aos Pregões Presenciais 11/2008 e 36/2009, com dano de R$ 112.236,90. 
8.	A Unidade instrutiva contextualizou que as ocorrências na reforma do IME, longe de configurar meras falhas administrativas, faziam parte de um esquema fraudulento, envolvendo empresas de fachada e militares, para frustrar o caráter competitivo de pelo menos duzentas licitações promovidas pelo IME e pelo Departamento de Engenharia de Construção (DEC) no período de 2003 a 2009, conforme apontado no IPM 190/2010. A Construtora Novoambiente (CNPJ 09.197.775/0001-73) , vencedora de todos os processos licitatórios, pertence ao Sr. Marcelo Cavalheiro, que também é proprietário de outras empresas envolvidas no referido esquema.  
9.	Ainda de acordo com a Unidade Técnica, nesta Corte o IPM 190/2010, referente à gestão do IME, subsidiou a Auditoria versada no TC Processo 022.244/2010-7, apreciada pelo Acórdão 640/2015-TCU-Plenário (Sigiloso) , do qual resultou a instauração de seis TCEs para apurar danos em convênios firmados com o Departamento Nacional de Infraestrutura de Transporte (DNIT) , superiores a R$ 54 milhões (TCs Processo 008.442/2015-0, Processo 008.449/2015-5, Processo 008.453/2015-2, Processo 008457/2015-8, Processo 008.450/2015-3 e Processo 011.164/2015-8) , e de uma TCE para apurar  irregularidades nos Pregões 46/2009, 66/2009 e 71/2009, relacionados a obras e reformas no IME em 2008 e 2009 (TC Processo 008.431/2015-9) .
10.	Novos elementos foram encaminhados pelo CCIEx (peças 25-33) após a segunda instrução, relacionando as providências adotadas internamente no HMAR e justificativas para o fato de não terem sido instauradas TCEs até àquela altura. 
11.	Por meio do Acórdão 1.377/2017 (peça 34) , este Colegiado, incorporando integralmente as proposições da Unidade Técnica, conheceu da Representação e efetuou as seguintes determinações: 
"1.7.1. ao Comando do Exército que:
1.7.1.1. instaure, se ainda não o fez, tomada de contas especial, a ser concluída em 180 (cento e oitenta) dias, contados da ciência desta deliberação, para apurar o suposto dano ao erário proveniente das irregularidades verificadas na gestão de 2007 a 2010 do Hospital Militar de Área de Recife - HMAR, encaminhando, no prazo de 15 (quinze) dias, a contar da ciência desta deliberação, comprovante de atendimento à determinação; 
1.7.1.2. instaure, se ainda não o fez, tomada de contas especial, a ser concluída em 180 (cento e oitenta) dias, contados da ciência desta deliberação, para apurar possíveis danos ao erário advindos das contratações da Construtora Novo Ambiente para a execução de obras e reformas no Instituto Militar de Engenharia - IME no período de 2008 a 2009, excluindo-se as que estão sob apuração deste Tribunal por meio do TC-Processo 008.431/2015-9, encaminhando, no prazo de 15 (quinze) dias, a contar da ciência desta deliberação, comprovante de atendimento à determinação; 
1.7.2. ao Centro de Controle Interno do Exército que:
1.7.2.1. represente a esta Corte de Contas, caso elidido o suposto dano ao erário relacionado às irregularidades ocorridas no IME, encaminhando todas as evidências que comprovem as irregularidades já levantadas nas análises realizadas pela 1ª ICFEx e que constam destes autos, bem como outras que eventualmente aparecerem no curso das apurações, e também todas as informações necessárias para a correta responsabilização dos gestores envolvidos nas irregularidades, nos termos da matriz de responsabilização prevista na DN/TCU n. 155/2016; 
1.7.2.2. encaminhe ao Tribunal, no prazo de 30 (trinta) dias, a contar da ciência desta deliberação, eventuais documentos que demonstrem a adoção de medidas pelo titular do CCIEx, no ano de 2011, visando à instauração de TCE para recompor os prejuízos causados ao erário em decorrência das irregularidades verificadas nas auditorias realizadas no HMAR pela 7ª ICFEx, especificamente as previstas no art. 74, §1º, da Constituição Federal, nos arts. 50, inciso III, e 51, § 2º, da Lei n. 8.443/1992 e inciso I do art. 7º da Portaria n. 08-SEF, de 10 de dezembro de 2002; 
1.7.2.3. remeta ao Tribunal, no prazo de 30 (trinta) dias, a contar da ciência desta deliberação, eventuais documentos que demonstrem a adoção de medidas pelo Diretor do HMAR, em 2011, visando a recomposição dos prejuízos causados ao erário em decorrência das irregularidades verificadas nas auditorias realizadas no hospital pela 7ª ICFEx, especificamente as previstas nos artigos 3º, 4º, 5º, 8º, 12, 16, 17, 24 e 25 da Portaria n. 008-SEF, de 23 de dezembro de 2003; 
1.7.3. à Procuradoria-Geral da Justiça Militar que, no prazo de 30 (trinta) dias, a contar da ciência desta deliberação, encaminhe cópia das denúncias (sem os anexos) oferecidas pelo MPM à Justiça desde 2014, envolvendo dano ao erário acima de R$ 100.000,00 (valor atualizado até 12/12/2016, data da publicação da IN/TCU n. 76/2016) e unidades dos três Comandos Militares em todo o Brasil."
12. 	Em cumprimento à deliberação acima transcrita, o CCIEx apresentou as manifestações contidas às peças 42, 43, 44, 53, e 62. A Procuradoria-Geral da Justiça Militar (PGJM) encaminhou a documentação acostada à peça 56. 
13.	De acordo com a análise contida na última instrução elaborada pela SecexDefesa (peça 192, parágrafos 111 e 115) , as determinações referentes à instauração de TCEs para apurar danos no IME e no HMAR foram atendidas por meio das Portarias do Comandante do Exécito 731 e 733, de 30/06/2017.
14.	Não obstante, os elementos fornecidos em atenção às determinações contidas no Acórdão 1377/2017-TCU-Plenário ampliaram os limites objetivos deste processo. Os dados fornecidos pelo CCIEx informam, quanto ao HMAR, que, além dos IPMs 87-30.2012.7.07.0007 e 81-23.2012.7.07.0007, foram instaurados outros dezesseis inquéritos sobre irregularidades ocorridas no período de 2007 a 2010, abaixo relacionados (dados extraídos da peça 53, p. 4-7) : 
	Procedimento 
	Objeto
	Consequência

	IPM 06-61.2012.7.07.0007
	Irregularidades na gestão do HMAR 
	Desmembrado para melhor apuração das denúncias

	Portaria 2-DivJur/7, 21/03/2012
	Aumento nos pagamentos realizados à empresa Multirins
	Arquivado pela inexistência de dano ao erário

	IPM 81-23.2012.7.07.0007
	Contratação irregular de militar PTTC
	Pelas divergências entre o Parecer e a solução do IPM, o Comando da 7ª RM instaurou novo IPM (15-04.2016.7.07.0007) , em andamento.

	IPM 88-15.2012.7.07.0007
	Atendimentos odontológicos para não beneficiários do Fusex
	Processo Administrativo instaurado pela Portaria 16/SDP/SAJ/HMAR, de 6/06/2014, concluiu pela responsabilidade de um militar pelo valor de R$ 247.236,92. Referido processo encontrava-se em fase de cobrança administrativa/inscrição na dívida ativa da União.

	IPM 102-96.2012.7.07.0007
	Realização de cirurgias irregulares
	
	IPM 98-59.2012.7.07.0007
Portaria 5-DivJur/7, 21/03/2012
	Irregularidade no fornecimento de água
	Arquivado pela inexistência de dano ao erário

	IPM 82-08.2012.7.07.0007
Portaria 6-DivJur/7, 21/03/2012
	Realização de empenhos falsos em favor de fornecedor de próteses odontológicas
	Arquivado pela inexistência de dano ao erário

	IPM 84-75.2012.7.07.0007
Portaria 9-DivJur/7, 21/03/2012
	Emissão de "empenho fantasma"
	Arquivado pela inexistência de dano ao erário

	Portaria 11-DivJur/7, 21/03/2012
	Contratação irregular da Secretária do Diretor do HMAR
	Arquivado pela inexistência de dano ao erário

	IPM 91-67.2012.7.07.0007
	Emissão irregular de notas fiscais
	Processo Administrativo instaurado pela Port. 26/SEC/HMAR, de 20/09/2012,  concluiu pela responsabilidade solidária de quatro militares, pela quantia de R$ 3.272.405,37. Encontra-se em fase de cobrança administrativa/ inscrição na dívida ativa da União.

	IPM 87-30.2012.7.07.0007
Port. 6-DivJur/7, 21/03/2012
	Suposto débito deixado pela administração anterior do HMAR
	Arquivado pela inexistência de dano ao erário

	IPM 94-22.2012.7.07.007
	Irregularidades no pagamento de obras
	Processo Administrativo instaurado pela Portaria 27/SDP/SAJ/HMAR, de 30/09/2013, concluiu pela responsabilidade solidária de cinco militares pela quantia de R$ 3.105.788,75. Referido processo encontra-se em fase de cobrança administrativa/ inscrição na dívida ativa da União

	IPM 107-21.2012.7.07.0007
	Irregularidade na construção de instalação elétrica
	
	IPM 84-75.2012.7.07.0007
	Irregularidades praticadas pelo Diretor do HMAR
	
	Portaria 16-Div Jur/7, data não informada
	Irregularidade em pagamento de obras
	
	IPM 117-65.2012.7.07.0007
	Pagamento de propina em compras de material médico-hospitalar
	
15.	Como consta acima, doze dos dezoito IPMs acima mencionados concluíram pela existência de dano, mas somente cinco resultaram na instauração de procedimentos administrativos no HMAR, no valor histórico de R$ 6.625.430,94, conforme sintetiza o quadro abaixo (parágrafo 20 da instrução à peça 63) : 
	Nº IPM de vinculação
	Objeto IPM
	Processo Administrativo
	Dano
 (valor histórico, R$) 

	91-67.2012.7.07.0007
	Emissão irregular de notas fiscais
	Port. 026/Sect/HMAR, de 20/9/12
	3.272.405,37

	94-22.2012.7.07.0007
	Irregularidades em pagamentos de obras
	Port. 27/SDP/SAJ/HMAR, de 30/9/13
	3.105.788,75

	107-21.2012.7.07.0007
	Irregularidades na construção de instalações elétricas
		
	88-15.2012.7.07.0007
	Atendimentos médicos a pessoas não beneficiárias do sistema de saúde
	Port. 016/SDP/SAJ/HMAR, de 16/4/14
	247.236,82

	102-96.2012.7.07.0007
	Cirurgias irregulares
		
16.	Ainda segundo informações do CCIEx, os dois últimos processos administrativos fazem parte do escopo da TCE instaurada pelo Comandante do Exército por meio da Portaria 733/2017, de 30/06/2017. 
17.	Por seu turno, a Procuradoria-Geral de Justiça Militar forneceu cópia de todas as denúncias oferecidas pelo MPM referentes aos três Comandos Militares em todo o Brasil, desde 2014, que envolveram dano ao erário acima de R$ 100.000,00 (arquivo original juntado às peças 5 a 12 do processo administrativo TC Processo 020.462/2017-4) .
18.	Segundo consta da instrução à peça 63 (parágrafos 32 e 33) , dentre essas denúncias, vinte referem-se ao Exército, mas apenas duas, decorrentes dos IPMs 33-17.2007.7.11.011 e 118-24.2011.7.09.0009 tinham processos associados no TCU durante a instrução desta Representação. As outras dezoito denúncias, para as quais não existiam os correspondentes processos no TCU, totalizam danos de R$ 7.730.878,37 em valores históricos, equivalentes a R$ 11.655.127,68 quando conservadoramente atualizados desde o último dia do ano do respectivo IPM até 11/09/2017:
	Denúncia (Nr IPM) 
	UF da irregularidade
	Ano das irregularidades
	Valor Histórico do dano (R$) 

	1-66.2012.7.10.0010
	PI
	2007 a 2009
	612.437,94

	187-16.2010.7.05.0005
	PR
	2006 e 2009
	168.394,49

	99.11.2011.7.06.0006
	BA
	2007 a 2011
	349.205,28

	7-57.2015.7.03.0303
	RS
	2011 a 2013
	136.195,32

	5-21.2014
	MJ
	2013
	131.845,85

	81-23.2012.7.07.0007
	PE
	2008 a 2011
	91.603,30

	85-26.2013. 7.07.0007
	RN
	2011 a 2012
	745.901,61

	87-30.2012.7.07.0007
	PE
	2006 a 2008
	2.000.000,00

	113-91.2013.7.07.0007
	PB
	2011 e 2012
	61.150,55 mais outros débitos não informados.

	15-41.2016.7.09.0009
	MS
	2009 a 2015
	158.738,41

	96-24.2015.7.09.0009
	MS
	2015
	158.544,22

	141-91.2016.7.09.0009
	MT
	2016
	168.812,91

	205-57.2015.7.01.0301
	RJ
	2004 a 2009
	1.719.812,28

	218-79.2012.7.11.0011
	GO
	2004 a 2012
	818.625,42

	121-44.2015.7.02.0102
	SP
	2012
	113.954,44

	42-07.2011.7.02.0102
	SP
	2007 a 2010
	73.818,55

	23-29.2015.7.03.0103
	RS
	2015
	131.837,80

	76-68.2012.7.08.0008
	PA
	2007
	90.000,00

	Valor Atualizado até 11/9/2017
	11.655.127,67

19.	Diante desse quadro, nova diligência foi realizada ao CCIEx (peça 65) para que encaminhasse cópias de procedimentos apuratórios dos atos denunciados à Justiça Militar - tais como relatórios de sindicância, IPM, auditoria e/ou processo administrativo, precisamente especificados no corpo da diligência - e documentos que comprovassem medidas adotadas com vista à recomposição dos danos em questão, bem como para que esclarecesse as razões do descumprimento dos prazos normativos para constituição de TCE.
20.	Também foi diligenciada a Procuradoria-Geral de Justiça Militar (peça 66) , com vistas à obtenção de cópias de relatórios de IPM envolvendo as três Forças Armadas concluídos desde 2014 e que apontassem dano atualizado superior à R$ 100.000,00, mesmo aqueles arquivados, haja vista que a requisição anterior de cópia de denúncias pode ter excluído desta apuração casos que demandariam instauração de TCE.
21.	Em resposta, a PGJM encaminhou mídia eletrônica contendo cópias dos relatórios de IPM fornecidas por todas as Procuradorias de Justiça Militar (peça 69) , cujo conteúdo encontra-se impresso à peça 95.
22.	A quarta instrução de mérito da SecexDefesa (peça 96) registrou que os elementos fornecidos pelo CCIEx (peças 73-94) não atenderam ao detalhamento requerido em diligência, levando à reiteração da comunicação processual (peça 97) e à juntada de documentação adicional às peças 99, 102-155, 161-168, 171, 175 e 176.
23.	De acordo com a mais recente instrução da SecexDefesa (peça 192) , o atual escopo desta Representação compreende 35 procedimentos apuratórios de atos de gestão danosos ocorridos no Comando do Exército entre 2001 e 2015, cujo prejuízo totalizou R$ 36.979.254,95, atualizado até 09/08/2018, sem juros, segundo metodologia de cálculo explicitada nos parágrafos 185-188 da referida instrução. A Unidade Técnica buscou evidências das medidas administrativas adotadas para reaver o prejuízo ao erário envolvido em cada um desses procedimentos e registrou essas informações no quadro constante Anexo I da Instrução à peça 192.
24.	Verifica-se que a amostra contemplada no referido quadro é composta por 14 IPMs mencionados no último lote de informações prestadas pela PGJM (item 21 supra) , 18 são denúncias (item 18 supra) e 3 processos administrativos (item 15 supra) . Acrescentando-se às informações ali constantes a descrição sintética do objeto de cada procedimento, chega-se ao seguinte conjunto de procedimentos analisados: 
	N
	Natureza do Procedimento/ 
Ato Constitutivo/Objeto 
	Dano
 (R$) 
	Medidas adotadas para
reaver o prejuízo

	1
	IPM instaurado pela Portaria 16.123-Cmt, de 10/05/2016, da 11ª RM.
Objeto: Fraude ao FUSEX, praticada em 2015 no Hospital Militar de Brasília (HMAB) , consistente no encaminhamento de pacientes, pelo Chefe da Ortopedia, para realizar procedimentos cirúrgicos ortopédicos em órgãos civis de saúde, em caráter de urgência/emergência, sem esgotar todas a possibilidades administrativas
	Não calculado
	Sindicância instaurada em 27/03/2015 apurou dano de R$ 240.000,00, o qual teria sido registrado no SISADE, segundo informação prestada em 18/12/2017, em resposta a requisição da 11ª ICFEx (peça 168, p. 8) .
Sob o argumento de erro no valor apurado, o hospital foi orientado a instaurar PA.

	2
	IPM  14-79.2016.7.05.0005, instaurado pela 5ª RM.
Objeto: Aquisição de equipamentos médico-hospitalares pelo Hospital Geral de Curitiba (HGeC) , de 2007 a 2011, mediante adesão à ata de registro de preços do Pregão Eletrônico 33/2007 do Hospital dos Servidores do Estado do Rio de Janeiro, por determinação da Diretoria Geral de Pessoal, sem prévia pesquisa de preços. 
	Não calculado
	Denúncia do PGJM ao STM, mencionada no item 3 abaixo. 
Em fase de diligências complementares, segundo informado em 04/12/2017 (peça 99, p. 2) .

	3
	Denúncia do PGJM ao STM, de 1º/9/2017, a partir de apurações realizadas por diversas procuradorias regionais.
Objeto: Fraude no período de 2008 a 2011, consistente na determinação do Diretor de Saúde Interino do Exército à época para que diversos hospitais do Exército adquirissem equipamentos médico-hospitalares por adesão a ata de registro de preço do Hospital Federal dos Servidores do Estado do RJ, os quais se mostraram superfaturados (peça 95, p. 19-27) 
	3.488.082,88
	1) Instalação, pela 1ª ICFEx, de auditoria especial no DGP em 07/10/2014 (peça 104, p. 203) , em atendimento a requisição do MPM (peça 104, p. 207) . Conclusão pela inexistência do dano, em 28/11/2014 (peça 104, p. 233) 
2) Relatório da 3ª ICFEx referente ao Hospital de Porto Alegre, de 24/06/2015, indica dano histórico de R$ 857.066,11 (peça 104, p. 258) 
3) Relatório da 5ª ICFEx, de 24/11/2014, referente ao Hospital Geral de Curitiba, apontou dano histórico de R$ 332.014,00, atualizado para R$ 661.771,01 (peça 105, p. 6-38) 
4) Relatório de auditoria da 7ª ICFEX, de 20/11/2014, no Hospital Militar de Área de Recife, não mencionou dano (peça 105, p. 45-70) 
5) Relatório da 8ª ICFEx, de 25/06/2015, referente ao Hospital Geral de Belém, apontou dano histórico de R$ 159.092,44 (peça 105, p. 105) 
6) Relatório de auditoria da 9ª ICFEx, de 10/11/2014, no Hospital Militar de Área de Campo Grande, não apontou dano (peça 105, p. 123-148) 
7)  Relatório de auditoria da 10ª ICFEx, de 04/08/2015, no Hospital Geral de Fortaleza, apontou indícios de superfaturamento de R$ 572.733,31, atualizados para R$ 1.141.417,36 (peça 105, p. 189) 
8) Relatório de auditoria da 11ª ICFEx, de 08/12/2014, no DGP, apontou dano histórico mínimo de R$ 869.203,35 (peça 106, p. 20) 
9) Relatório 12ª ICFEx, de 21/11/2014, aponta indícios de superfaturamento não quantificado (peça 106, p. 31) 
Relatório complementar, de 25/01/2016, afasta hipótese de superfaturamento pela falta de  informações (peça 106, 39) .

	4
	IPM instaurado pela Port. 3-Aj G/Cmdo, de 23/02/2015, da 6ª Bda Inf Bld.	
Objeto: Indícios de irregularidade nos pagamentos efetuados pelo 4º Regimento de Carros de Combate para a empresa Bárbara M. Bonilla, no período de 2010 a 2012
	Não há
	Investigação iniciada por provocação do MPM (peça 103, p. 106) 
Conclusão pela desnecessidade de TCE, em 06/02/2017, em razão de o dano ter sido reduzido de R$ 912.673,99 para cerca de R$ 3.000,00 (peça 103, p. 138) 

	5
	IPM instaurado pela Port. 4-IPM Aj G, de 05/11/2013, da 3ª RM.
Objeto: Utilização indevida por arrendatário, no período de 2011 a 2013, de área excedente de 214,92 ha, no município de Rosário do Sul/RS, reservada exclusivamente para o adestramento e preparo das Forças Armadas.
	Não calculado
	IPM arquivado, com absolvição dos acusados e orientação à unidade para instaurar sindicância para reaver o dano, conforme informado em 26/04/2017.

	6
	Sindicância 10/2016 Asse Jurd/3, de 17/11/2015, da 3ª RM.
Objeto: Pagamentos indevidos ao Hospital da Irmandade da Santa Casa de Caridade de São Gabriel. 
	650.000,00
	Instauração de PA ordenada em 30/06/2017, o qual continuava em curso, segundo informação prestada em 18/12/2017 (peça 176, p. 1-3) 

	7
	IPM instaurado pela Port. 2-Asse Jurd, de 09/01/2016, da 3ª Bda C Mec.
Objeto: Troca de gêneros alimentícios por material de construção, sem controle sobre a destinação do material recebido, no 12º Regimento de Cavalaria Motorizada, no período de 2014 e 2015.
	Não calculado
	Sindicância a ser instaurada para apurar dano ao erário, segundo informação prestada em 21/12/2017 (peça 167, p. 667) .

	8
	IPM instaurado pela Port. 4-Aj G/IPM, de 14/11/2013, da 3ª Bda Inf Mtz
Objeto: Atos praticados na 23ª Cia E Cmb, no período de 2002 a 2007:
- compras e prestação de serviços com preços superfaturados
- licitações simuladas
- pagamento indevido a empresas contratadas de serviços executados por militares 
- consumo irregular de combustíveis 
	332.742,70
	Investigação iniciada em 20/10/2009, por provocação da CGU (peça 103, p. 145) .
Conclusão de auditoria especial em 20/06/2012 (peça 104, p. 126) .
A Solução do IPM determinou, em 12/05/2014, a instauração de processo administrativo (peça 104, p. 150) .
Processo administrativo instaurado em 23/10/2014 (peça 104, p. 163) 
Conclusão do processo administrativo,  segundo informado pela 3ª Bda em 05/05/2017 (peça 104, p. 189) 
Processo administrativo em análise para emissão de solução, segundo informado pelo  CCIEx.

	9
	IPM instaurado pela Port. 5/16-E2, de 02/05/2016, da 1ª Bda Inf Sel
Objeto: Indício de favorecimento de fornecedores, antecipação de pagamentos e desvio de finalidade na execução de contratos de fornecimentos de gêneros alimentícios ao C Fron RR/7º BIS e PEF subordinados, no ano de 2013.
	Não calculado
	Em apuração pela 12ª ICFEx, em cumprimento ao Acórdão 8338/2016-TCU-Segunda Câmara, segundo informado à peça 99. 

	10
	IPM instaurado pela Port. 1 Sect.1/3º GAC AP, de 03/12/2015, do 3º GAC AP
Objeto: Subtração de seis portas traseiras e outras peças da viatura blindada M108 para revenda, em 2015
	Não calculado
	O IPM registra a inexistência de dano, uma vez que as peças subtraídas foram restituídas (peça 99) . 

	11
	IPM instaurado pela Port. 4-E/2.1 Res, de 14/10/2010, do 1º Grupamento de Engenharia
Objeto: Pagamentos indevidos à Empresa Pedreira Potiguar Ltda. ME, em 2009 e 2010:
- emprego de pessoal e equipamentos do 1º Batalhão de Engenharia de Construção para realizar parte dos serviços contratados 
- superfaturamento de serviços 
- pagamento por serviços não realizados na obra da BR-101 
- desvio de objeto
	acima de R$ 1 milhão
	Investigação iniciada por provocação do MPM com base em denúncia anônima
A Solução do IPM, de 22/12/2010, solicitou auditoria ao CCIEx (peça 102, p. 12) , a qual foi concluída e despachada pela 10ª ICFEX em 22/11/2011 (peça 102, p. 73) .
Parecer de auditoria e despacho do chefe CCIEx, em 09/3/2012, determinando o prosseguimento da apuração via processo administrativo para ressarcimento do dano (peça 102, p.141) 
Apuração do dano na fase de notificação dos responsáveis, segundo informado em 04/12/2017, contudo sem documentos comprobatórios (peça 99, p.2) .

	12
	IPM instaurado pela Port. 1/2016, do 2º R C Mec.
Objeto: Pagamento indevido, no período de 2001 a 2015, de benefício a pensionista falecida em janeiro/2001.
	1.270.162,03
	Informação de que houve falha na interpretação da norma que determina o envio do IPM à ICFEx (peça 167, p. 686) , e de que há previsão de instauração de TCE (peça 163, p. 4) .

	13
	IPM instaurado pela Port. 1125-IPM-S.19-Asse Ap As Jurd/1ª RM, de 17/11/2015.
Objeto: Irregularidade na execução do Contrato 1/2014-HCE, em razão do pagamento de parcela de obra não executada. Início das obras objeto do Pregão 30/2013 HCE sem cobertura contratual, sem empenho, e com desvio de objeto.
	4.424.736,06
	Quanto ao Pregão 30/2013, diante de conflito de entendimentos entre a 1ª ICFEx e o ordenador de despesa do HCE, o CCIEx, determinou à 1ª ICFEx, em 05/05/2015, a realização de Visita de Auditoria não Programada no HCE (peça 110, p. 213) .
O relatório de auditoria, de 20/12/2015, informa a existência de dano de R$ 1.731.596,23 (peça 111, p. 188, e peça 109, p. 110) 
Acerca do Pregão 29/2013, o Relatório de Auditoria, datado de 07/10/2015, apontou o dano de R$ 2.693.139,83 (peça 108, p. 84) , aprovado pelo titular do CCIEx, em 31/05/2016, com orientação à RM a instauração de sindicância (peça 109, p. 90) . 
As duas sindicâncias instauradas estão em andamento (peça 109, p. 93) .

	14
	Inquérito Civil 
IPL 107/2008.000211-9
IPM 94-94.2015.7.08.0008
Objeto: Furto de um caminhão apreendido pelo IBAMA, do qual o Exército era fiel depositário, ocorrido em frente ao 8º BEC em Santarém, no ano de 2009.
	não calculado
	O IPM concluiu não haver dano ao erário, em razão de a viatura não pertencer ao Exército.

	15
	Denúncia 1-66.2012.7.10.0010, oferecida pelo MPM/PI.
Objeto: Perfuração de poços, pelo 3º Batalhão de Engenharia, em propriedade particulares nos Estados do Ceará e do Piauí, sem o respectivo recolhimento, ao Tesouro Nacional, da contrapartida pelo serviço prestado no período 2007 a 2009.
	109.180,00
	O CCIEx orientou a instauração de sindicância para reaver o dano, em 14/02/2018, haja vista que houve omissão em informar à ICFEX (peça 166, p. 72) 

	16
	Denúncia 187-16.2010.7.05.0005, oferecida pelo MPM/PR
Falta de carne no estoque do 5º Batalhão de Suprimentos, em razão do desvio dos produtos para confraternizações.
Período 2006 e 2009
	168.394,49
	O dano, reduzido para menos de R$ 8.000,00 no PA, foi restituído pelos responsáveis (peça 164, p. 75-77) 

	17
	Denúncia 99.11.2011.7.06.0006, oferecida pelo MPM/BA
Fraude na concessão de auxílio invalidez no período 2007 a 2011
	349.205,28
	Relatório do PA concluído em 05/09/2013 (peça 165, p. 171-178) 
Comprovantes de recolhimento parcelado do dano (peça 166, p. 5-19) . 
Dano em restituição mediante desconto em contracheque.

	18
	Denúncia 7-57.2015.7.03.0303, oferecida pelo MPM/RS
Período 2011 a 2013
	136.195,32
	Não consta qualquer documento apuratório, apenas informação à ICFEX, em 19/12/2017, de que as providências para ressarcimento ao erário estão sendo adotadas (peça 164, p. 27) .

	19
	Denúncia 5-21.2014.07.04.000, oferecida pelo MPM/MG
Extravio de materiais em 2013
	131.845,85
	Descumprimento de orientação da ICFEx, emitida em 2014, no sentido de instaurar procedimento para reaver o dano (peça 166, p. 107) 
O 2º Batalhão Ferroviário informou à 11ª ICFEx, em 18/12/2017, que apuraria o caso, solicitando instruções pelo fato de os envolvidos não serem mais integrantes do Exército (peça 166, p. 109) 

	20
	Denuncia 81-23.2012.7.07.0007, oferecida pelo MPM/PE
Fraudes no HMAR no período 2008 a 2011
	91.603,30
	Relacionado com as fraudes no HMAR (peça 11, p. 3) 

	21
	Denúncia 85-26.2013.7.07.0007, oferecida pelo MPM/RN
Inexecução parcial do serviço de adequação do Pavilhão de Comando do Hospital da Guarnição de Natal (HGuN) , no período 2011 a 2012
	745.901,61
	O IPM foi encaminhado à ICFEx em 17/09/2013 (peça 93, p. 5) . 
PA instaurado em 24/11/2016, em fase final de conclusão, segundo informado pela ICFEX ao CCIEx em 08/08/2017.

	22
	Denúncia 87-30.2012.7.07.0007, oferecida pelo MPM/PE
Período 2006 a 2008
Fraudes no HMAR
	2.000.000,00
	IPM tratado no PA instaurado pela Port. 26 do HMAR, detalhado no procedimento 33 desta tabela. 

	23
	Denúncia 113-91.2013.7.07.0007, oferecida pelo MPM/PB
Objeto: Irregularidades no 31º Batalhão de Infantaria Motorizado, no período 2011 e 2012, como falhas no recebimento do material.
	61.150,55 mais outros débitos não informados
	Solução do IPM em 11/11/2013 concluiu pela existência de dano e determinou o envio de cópia à 7ª ICFEx (peça 166, p. 27) . 
O PA instaurado em 07/10/2014 concluiu pela inexistência de dano em 16/04/2015 (peça 166, p. 33) 
Nova FSA diverge do PA e propõe manifestação do CCIEX sobre o caso, em 20/10/2015 (peça 166, p. 36) 
O CCIEX orientou a abertura de sindicância, em 17/10/2017, para apuração de denúncias anônimas à CGU (peça 166, p. 50) .

	24
	Denúncia 15-41.2016.7.09.0009, oferecida pelo MPM/MS
Objeto: Acumulação indevida de cargos públicos, no período de 2009 a 2015, tendo sido determinado, pelo Acórdão 1154/2014-TCU-Plenário, que o Comando do Exército apurasse os casos de recebimento de auxílio invalidez concomitantemente com salário por exercício de cargo público civil e que adotasse as medidas para sanear os pagamentos e obter ressarcimento. 
	158.738,41
	A unidade militar de origem autuou IPM e o encaminhou à Justiça, não adotando as medidas para recompor o dano. Informa-se, por meio de oficio de 19/12/2017, que essa providência será adotada (peça 166, p. 61) .

	25
	Denúncia 96-24.2015.7.09.0009, oferecida pelo MPM/MS
Objeto: Fraude na aquisição de equipamentos médico-hospitalares em 2015 liderada pelo Diretor de Saúde do Exército
	158.544,22
	Diligências complementares ao IPM em curso, segundo informado (peça 99, p. 2) 
Trata-se de apuração incluída na denúncia referida no procedimento nº 3 desta tabela. 

	26
	Denúncia 141-91.2016.7.09.0009, oferecida pelo MPM/MT
Objeto: Dano proveniente de acidente envolvendo viatura militar em 2016 
	168.812,91
	A ICFEx não foi informada sobre o IPM, segundo oficio datado de 14/12/2017 (peça 166, p. 63) .
CCIEx informa que orientou a instauração de sindicância para reaver dano ao erário (peça 166, p. 71) .

	27
	Denúncia 205-57.2015.7.01.0301, oferecida pelo MPM/RJ
Objeto: Descumprimento de contrato decorrente do Pregão Eletrônico 16/2008, realizado pelo Comando da 1ª Região Militar. 
Período 2004 a 2009
	1.719.812,28
	Inexistência de dano, devido à ausência de pagamentos (peça 164, p. 7) 

	28
	Denúncia 218-79.2012.7.11.0011, oferecida pelo MPM/GO
2004 a 2012
	818.625,42
	O CCIEx informa que continua a buscar informações para esclarecer (peça 163, p. 4, e peça 175, p. 2) 

	29
	Denúncia 121-44.2015.7.02.0102, oferecida pelo MPM/SP
2012
	113.954,44
	O ICFEx teve conhecimento sobre o resultado do PA em 20/08/2015. (peça 164, p. 11) 
Não consta qualquer documento apuratório, apenas informação da 2ª ICFEx de que, em 23/09/2016, foi encaminhada documentação para inscrição em dívida ativa. 
Não há prova de que a ICFEx teve conhecimento do esgotamento das medidas administrativas.
Nada se informa sobre providências com vistas à instauração de TCE tampouco sobre o motivo para não instauração de TCE.

	30
	Denúncia 42-07.2011.7.02.0102, oferecida pelo MPM/SP
12ª Bda Inf L
2007 a 2010
	73.818,55
	A ICFEx informa ao CCIEX, em 10/10/2017, que está acompanhando o PA instaurado, então em fase de execução (peça 92, p. 31) 

	31
	Denúncia 23-29.2015.7.03.0103, oferecida pelo MPM/RS
Período 2015
	131.837,80
	O hospital informa à ICFEx de vinculação, em 19/12/2017, que o material furtado foi devolvido, afastando o dano ao erário, e que os envolvidos foram condenados pela Justiça Militar. Todavia não há prova documental da devolução. 

	32
	Denúncia 76-68.2012.7.08.0008, oferecida pelo MPM/PA
Objeto: Fraude na prestação de contas da aquisição de barco pelo 51º Batalhão de Infantaria de Selva, supostamente perdido em acidente
Período 2007
	90.000,00
	O 51º BI Mtz informou à 8ª ICFEx, em 15/12/2017, que não era possível identificar se a Inspetoria foi comunicada à época dos fatos, apontando o nome do Cmt omisso (peça 166, p. 51) .
A CCIEx reiterou 8ª ICFEx pedido de informações para elucidação do caso, comprometendo-se a informar posteriormente ao TCU (peça 166, p. 53) .

	33
	Processo Administrativo Port. 26/Sect/HMAR, de 20/09/2012
Objeto: Apresentação de notas fiscais de fornecimento de material pelas empresas Unifarma Medicamentos, Sueste Comércio Atacadista, Diferencial Com. Atacadista Ltda. e Ivelco Comércio e Distribuição Ltda., sem a entrega física do material, e com repasse de dinheiro em espécie, pelos fornecedores, aos militares envolvidos.
Período 2011
	3.823.339,94
	Relatório do IPM assinado em 06/06/2012 (peça 121, p. 36) .
Processo Administrativo iniciado em 20/09/2012 (peça 120, p. 46) 
Parecer atribuindo dano de R$ 3.823.339,94 em 03/05/2013 (peça 143, p. 91) 
PA encerrado em 24/07/2013 (peça 144, p. 147) .
Reinício do PA em 30/03/2015 (peça 144, p. 152) , e confirmação do dano em 30/11/2015 (peças 120, p. 42, e 147, p. 45) . 
Publicação da solução do PA no BI, em 15/07/2016, com determinação de envio dos autos à 7ª ICFEx solicitando orientações para o prosseguimento do PA.
Encaminhamento, ao responsável, de termo de reconhecimento de dívida em 03/04/2017 (peça 120, p. 15) .
Determinação do diretor HMAR, em 27/05/2017, de inscrição em dívida ativa (peça 120, p. 23) .

	34
	Processo Administrativo
Port. 27/SDP/SAJ/HMAR
30/09/2013
Período 2009 e 2010
	2.180.524,61
	Relatório de auditoria da 7ª ICFEx, de 06/06/2011 (peça 148, p. 69) 
Relatório de auditoria complementar de 18/10/2011 (peça 148, p. 122) 
A CCIEx orienta a instauração de processo administrativo em 07/06/2013. 
Processo administrativo instaurado em 04/10/2013 (peça 148, p. 14) ,
Parecer pela existência de danos nos valores de R$ 1.510.462,09 e R$ 670.062,52, referentes a desvio de obras e desvio de finalidade em 13/05/2014 (peça 150, p. 117) 
Termo de encerramento do PA em 19/05/2014 (peça 150, p. 118) 
Mudança do encarregado e reabertura do PA em 03/06/2014 (peça 150, p. 119) 
Novo parecer sobre o PA, em 21/10/2014, excluindo a responsabilidade de diversos agentes (peça 151, p. 193) .
Publicação solução PA no BI, em 14/05/2015, com determinação de encaminhamento dos autos à 7ª ICFEx (peça 152, 12) 
Indagação do Hospital à ICFEx, em 03/03/2016, sobre a responsabilidade pelos procedimentos de cobrança (peça 152, p. 14) . 
Expedição das notificações de dívida em 26/04/216 (peça 152, p. 44) 
Juntada aos autos, em 21/06/2016, das notificações de dívida (peça 152, p. 20) 
Reabertura do processo em 09/08/2016 (peça 152, p. 154) 
Novo relatório em 30/03/2017 (peça 153, p. 37) 
Solução do PA em 06/04/2017 (peça 153, p. 41) 
Notificação para recolhimento do dano em 08/05/2017 (peça 148, p. 1) 
TCE instaurada por meio da Portaria 733/2017, de 30/06/2017.

	35
	Processo Administrativo
Port. 16/SDP/SAJ/HMAR
16/04/2014
Período 2008 a 2011
	247.236,82
	Relatório do IPM firmado em 11/05/2012 IPM (peça 116, p. 80) 
Relatório da Visita de Auditoria não Programada - VANP em 31/08/2012 (peça 114, p. 119) 
Relatório complementar ao IPM, de 26/11/2012, confirma o dano apontado (peça 115, p. 92) .
Relatório complementar da VANP, de 27/9/2013 (peça 114, p. 21) .
Parecer CCIEx, de 20/02/2014, sugere abertura de processo administrativo para reaver dano de R$ 157.008,66 (peça 113, p. 43) 
Abertura de processo administrativo em 20/04/2014 (peça 113, p. 1) 
Expedição de notificação aos responsáveis, em 19/05/2014, para apresentação de defesa (peça 117, p. 87) 
Relatório do PA concluído em 28/04/2015 (peça 118, p. 83) .
Questionamento do hospital à 7ª ICFEx, em 03/03/2016, sobre a responsabilidade pela cobrança do dano (peça 118, p. 91) 
A ICFEx orienta o hospital, em 21/03/2016, a prosseguir na recuperação do dano (peça 118, p. 93) 
Envio, em 26/4/16, de notificações para pagamento  (peça 118, p. 99) 
Apresentação de recurso ao PA em 30/05/2016 (peça 118, p. 159) 
Reabertura do PA em 09/08/2016 (peça 118, p. 161) 
Relatório complementar do PA, de 07/04/2017, e solução com a análise das alegações finais apresentadas pelo responsável (peça 118, p. 235, e peça 119, p. 1) 
TCE instaurada por meio da Portaria 733/2017.

25.	Na sequência, a Unidade Técnica tabulou informações sobre as dezessete Tomadas de Contas Especiais instauradas no âmbito do Comando do Exército após o início desta Representação (Anexo II da instrução à peça 192, abaixo transcrito, com ajuste de forma) , afirmando que apenas duas estão claramente relacionadas aos procedimentos examinados na Representação - TCES 3 e 9, relacionadas ao procedimentos apuratórios 22 e 33 - enquanto uma (6) possivelmente guarda alguma correlação. Quanto aos demais procedimentos, não foi constatada a instauração da devida TCE:  
	Idt
	Nr TCE/ Unidade de Origem/Ano das irregularidades
	Correlação com planilha anexo I
	Valor histórico do dano (R$) 

	1
	Port. Cmt Ex nº 731, de 30/6/2017
Referente a irregularidades ocorridas no IME no período de 2008 a 2009
	Não
	Não informado

	2
	Port. Cmt Ex nº 732, de 30/6/2017
Referente a irregularidades ocorridas no 31º BI Mtz nos anos de 2011 a 2016
	Não
	295.569,59
 (peça 53, p. 11-24) 

	3
	Port. Cmt Ex nº 733, de 30/6/2017
Referente a irregularidades ocorridas no HMAR no período de 2007 a 2011
	
	Sim, exceto o dano referente ao material de informática, no valor de R$ 683.327,39 (peça 53, p. 19) 
	3.652.481,54
 (peça 53, p. 11-24) 

	4
	Port. Cmt Ex nº 734, de 30/6/2017
Referente a irregularidades ocorridas no Citex anteriores a 2011
	Não
	2.115.317,53
 (peça 53, p. 11-24) 

	5
	Port. Cmt Ex nº 1093, de 23/8/2017
Referente a irregularidades ocorridas no 8º D Sup, de 2008 a 2010
	Não
	1.583.281,68
 (peça 53, p. 11-24) 

	6
	Port. Cmt Ex nº 174, de 21/2/2018
Referente a irregularidades ocorridas no DGP em período não informado
	Provável
	Não informado

	7
	Port. Cmt Ex nº 175, de 21/2/2018
Referentes a irregularidades ocorridas no DCT em período não informado
	Não
	Não informado

	8
	Port. Cmt Ex nº 176, de 21/2/2018
Referente a irregularidades ocorridas na AMAN em período não informado
	Não
	Não informado

	9
	Port. Cmt Ex nº 177, de 21/2/2018
Referente a irregularidades ocorridas no HMAR em período não informado
	Sim
	Não informado

	10
	Port. Cmt Ex nº 178, de 21/2/2018
Referente a irregularidades ocorridas no Hospital Geral de Fortaleza em período não informado
	Não
	Não informado

	11
	Port. Cmt Ex nº 179, de 21/2/2018
Referente a irregularidades ocorridas no 25º BC em período não informado
	Não
	Não informado

	12
	Port. Cmt Ex nº 180, de 21/2/2018
Referente a irregularidades ocorridas no Cmdo 10ª RM em período não informado
	Não
	Não informado

	13
	Port. Cmt Ex nº 376, de 15/3/2018
Referente a irregularidades ocorridas no LQFEx em período não informado
	Não
	Não informado

	14
	Port. Cmt Ex nº 377, de 15/3/2018
Referente a irregularidades ocorridas no CRO/2 em período não informado
	Não
	Não informado

	15
	Port. Cmt Ex nº 378, de 15/3/2018
Referente a irregularidades ocorridas no 7º D Sup em período não informado
	Não
	Não informado

	16
	Port. Cmt Ex nº 379, de 15/3/2018
Referente a irregularidades ocorridas no 9º BEC em período não informado
	Não
	Não informado

	17
	Port. Cmt Ex nº 1069, de 16/7/2018
Referente a irregularidades ocorridas na AMAN em período não informado
	Não
	Não informado

26. 	Tendo sido observado que houve descumprimento do prazo de 180 para esgotamento das medidas administrativas internas para recomposição do dano relativamente a todas as irregularidades que se tornaram conhecidas sob a vigência da Instrução Normativa TCU 56/2007, e que 57% dos procedimentos examinados referem-se a atos ocorridos em 2009, portanto passíveis de incidência da prescrição da pretensão punitiva em 2019, foi realizado o exame de conformidade da conduta dos gestores e do órgão de controle interno às normas que disciplinam a instauração da TCE. No anexo III da instrução à peça 192, a Unidade Técnica buscou relacionar os possíveis motivos para o excesso no prazo, com base nas evidências disponíveis. 
27.	De acordo com a última instrução da SecexDefesa (peça 192) , concorreram para a insuficiência das medidas visando à recomposição dos prejuízos causados ao erário causas específicas a um ou mais procedimentos, assim como causas sistêmicas, inerentes ao rito estabelecido em normas internas do Comando do Exército, conforme passo a transcrever:  
"EXAME TÉCNICO
Do arcabouço normativo relacionado às medidas administrativas internas visando a recuperação de dano ao erário e à instauração de tomada de contas especial
Normas externas ao Exército
52.	Preliminarmente à continuidade da análise da documentação apresentada pelo CCIEx em resposta às diligências realizadas neste processo, necessário explorar todo o arcabouço normativo relacionado com o objeto deste processo, de modo a delimitar os critérios contra os quais serão confrontadas as diversas situações encontradas em cada um dos procedimentos apuratórios que serão examinados nesta instrução.
53. 	Conforme art. 74, § 1º, da Constituição Federal, os responsáveis pelo controle interno, ao tomarem conhecimento de qualquer irregularidade ou ilegalidade, dela darão ciência ao Tribunal de Contas da União, sob pena de responsabilidade solidária.
54.	Tal mandamento praticamente se repete no art. 51 da Lei Orgânica do TCU (8.443/92) , a qual ainda prevê no inciso III do art. 50 que compete aos órgãos de controle interno alertar formalmente a autoridade administrativa competente para que instaure tomada de contas especial, sempre que tiver conhecimento de qualquer das ocorrências referidas no caput do artigo 8º. 
55.	Por sua vez, o caput do art. 8º, reproduzido no art. 1º da IN TCU 56/2007, norma vigente à época da ocorrência da maioria dos fatos supostamente geradores de dano, disciplina que cabe à autoridade administrativa federal competente, sob pena de responsabilidade solidária,  adotar as providências necessárias para apuração dos fatos, identificação dos responsáveis, quantificação do dano e obtenção do ressarcimento diante da omissão no dever de prestar contas, da não comprovação da aplicação de recursos repassados pela União mediante convênio, contrato de repasse ou instrumento congênere, da ocorrência de desfalque, alcance, desvio ou desaparecimento de dinheiros, bens ou valores públicos, ou de prática de ato ilegal, ilegítimo ou antieconômico de que resulte dano à administração pública federal.
56.	O § 1º do artigo 1º da citada IN estatui que a ausência de adoção das providências mencionadas no caput do artigo no prazo de 180 (cento e oitenta) dias caracteriza grave infração à norma legal e sujeita a autoridade administrativa federal omissa à responsabilização solidária e às sanções cabíveis.
57.	Nos termos do § 3º, somente após esgotadas as medidas administrativas internas sem obtenção do ressarcimento pretendido a autoridade administrativa federal competente deverá providenciar a imediata instauração de tomada de contas especial.
58. 	O art. 2º da norma reforça a previsão constitucional de responsabilização solidária dos responsáveis pelo controle interno diante de sua omissão perante a existência de irregularidades/ilegalidades, regulando que:
O responsável pelo controle interno que tomar conhecimento de irregularidade, ilegalidade ou omissão no dever de instaurar tomada de contas especial deve adotar medidas para assegurar o cumprimento da lei, sob pena de responsabilidade solidária.
Importa destacar também as disposições contidas no § 2º do art. 51 da Lei 8.443/92, as quais estabelecem a sujeição do dirigente do órgão de controle interno às sanções nela previstas nos casos em que ficar constatada sua omissão em não comunicar tempestivamente o TCU a respeito de irregularidades ou ilegalidades de que tiver tomado conhecimento.
Normas internas ao Exército 
60.	No âmbito do Exército, a norma que disciplinava a apuração de irregularidades administrativas ocorridas entre dezembro de 2003 até 12/10/2017 era a Portaria n. 008-SEF, de 23 de dezembro de 2003. Em relação a tomada de contas especial, a Portaria nº 008-SEF, de 10/12/2002, regulou os procedimentos a serem observados para sua realização até a edição da Portaria do Comandante do Exército nº 815, de 28 de setembro de 2012, que a substituiu.
61.	Basicamente, a diferença entre a Portaria do Comandante do Exército nº 815, de 28 de setembro de 2012, e a Portaria nº 008-SEF, de 10/12/2002, reside na mudança da autoridade competente para instauração de TCE, passando-se do titular da Secretaria de Economia e Finanças para o Comandante do Exército.
62.	Resumidamente, aponta-se abaixo o rito estabelecido pelas Portarias nº 008-SEF/2003, nº 008-SEF/2002 e Portaria do Comandante do Exército nº 815, de 28 de setembro de 2012, a ser seguido diante da constatação de irregularidades de qualquer natureza com indícios de dano ao erário (peça 1, p. 12-37) .
	a. O processo apuratório terá início mediante a abertura de sindicância, inquérito policial militar (IPM) , processo administrativo ou TCE, sendo a escolha dos instrumentos citados definida conforme a legislação e as disposições das normas. No caso de sindicância ou IPM, o dirigente máximo da unidade instauradora do procedimento deverá comunicar sua abertura à inspetoria de vinculação, independentemente dos valores envolvidos. Havendo necessidade, o encarregado do procedimento poderá solicitar apoio técnico à ICFEx quanto à apuração dos prejuízos, à quantificação e à atualização dos valores.
	b. Se o prejuízo apurado mediante IPM ou sindicância superar R$ 1.000,00, e ele não for restituído ou elidido, o dirigente máximo da unidade deve encaminhar o relatório e a solução do procedimento à ICFEx. Abaixo daquele valor, todas as medidas deverão ser adotadas no âmbito da unidade para recompor o dano ao erário.
	c. A ICFEx, por sua vez, analisará e emitirá parecer em uma ficha simplificada de análise (FSA) a respeito da existência ou não de dano, bem como sobre a conformidade às normas das apurações realizados. Se da análise realizada resultar inexistência de dano, determinará o arquivamento da cópia do relatório e da solução do procedimento examinado. Caso contrário, orientará o dirigente máximo da unidade de origem do procedimento examinado para que dê oportunidade ao responsável para que reconheça a dívida, mediante termo de reconhecimento de dívida, pagando-a ou autorizando o desconto em contracheque, que poderá ser parcelado.
	d. Inexistindo interesse do responsável em recompor o dano, o dirigente máximo deverá instaurar processo administrativo, quando o débito for originário de IPM. Sendo originário de sindicância, deverá emitir a Notificação de Dívida, conforme modelo da norma, para que o responsável tenha ciência do prejuízo que lhe foi imputado e das condições de ressarcimento.
	e. Após o ciente do responsável notificado, tanto na Sindicância quanto no Processo Administrativo, e não tendo sido recolhido o valor no prazo estipulado, independente do reconhecimento da dívida, o Cmt, Ch ou Dir da OM determinará o desconto no contracheque, que poderá ser parcelado, observado o disposto no Regulamento de Administração do Exército (ERA) e os limites estabelecidos na legislação em vigor.
	f. Caso não seja possível o ressarcimento dos valores devidos à Fazenda Nacional por meio de desconto parcelado em contracheque, em função do elevado valor da dívida, a ICFEx encaminhará à Diretoria de Auditoria (atual CCIEx) os relatórios e as soluções de Sindicância ou de IPM, com a respectiva Ficha Simplificada de Análise, solicitando a instauração de TCE, que será realizada pela Secretaria de Economia e Finanças (SEF) após parecer da D Aud, ou pelo Comandante do Exército, após solicitação do CCIEx, para os casos ocorridos a partir da vigência da Portaria do Comandante do Exército nº 815, de 28 de setembro de 2012.
Convém registrar a previsão contida no art. 10 da Portaria n. 008-SEF, de 23 de dezembro de 2003, dada sua utilidade para a presente análise, de a ICFEx poder remeter para decisão da SEF, por meio da D Aud, questões que julgar necessárias e as que suscitem dúvidas quanto a aplicação das normas, a autoria da irregularidade e da quantificação do prejuízo e a existência de indícios de responsabilidade de outros agentes não arrolados nos procedimentos apuratórios.
Dos prazos normativos para instrução e solução dos procedimentos apuratórios
Com relação aos prazos dos procedimentos apuratórios, eles são disciplinados em fontes diferenciadas de normas. Os relativos ao IPM, constam dos artigos 20, caput, e §§ 1º e 2º, do Código de Processo Penal Militar  (Decreto-Lei nº 1.002/1969) , os de sindicância, em norma específica do Exército sobre o assunto, e os do processo administrativo na própria Portaria nº 008-SEF/2003 e na Lei 9.784/1999.
Interessa para a análise que será realizada os prazos do processo administrativo. Segundo o art. 15, caput e parágrafo único, da portaria citada no parágrafo precedente, o prazo para sua realização é de 40 dias, contados da instauração, podendo ser prorrogado, mediante justificativa, pela autoridade instauradora por mais até 40 dias. Em caráter excepcional, a autoridade superior à que instaurou poderá prorrogar por mais até 40 dias, quando solicitado. Ou seja, o prazo máximo de instrução do processo administrativo é de 120 dias. 
Submetido o relatório do encarregado do processo à autoridade instauradora, essa terá o prazo de 5 dias corridos para exarar a solução. Cabe destacar que o processo administrativo é regulado também pela Lei 9.784/1999, o qual prevê prazo de 30 dias para emissão da decisão da autoridade competente, salvo prorrogação por igual período expressamente motivada.
Por fim, importa registrar o prazo previsto na IN TCU 56/2007 para conclusão das medidas administrativas internas visando a recomposição de prejuízos causados ao erário, após o qual deveria ser instaurada TCE caso frustradas as tentativas de recuperação do dano. Conforme art. 1º, §1º, da norma, ele foi definido em 180 dias.
Das medidas adotadas visando à recomposição de prejuízos causados ao erário e das causas para a inexistência de TCE
Analisar-se-ão em seguida as informações e documentos encaminhados pelo CCIEx com as medidas adotadas e em curso para recompor os prejuízos causados ao erário apontados em cada um dos procedimentos apuratórios trazidos ao conhecimento deste Tribunal pelo MPM. Para sistematizar a análise, foi elaborada uma tabela (anexo I a esta instrução) com o detalhamento das ações adotadas com aquela finalidade no âmbito de cada um dos procedimentos.
Com base na citada tabela e com o intuito de esclarecer as razões para a inexistência de TCE em relação a fatos geradores de dano cujos prazos de apuração interna estavam vencidos quando da instauração deste processo, nos termos da IN 56/2007, foi realizado o exame de conformidade da conduta dos gestores envolvidos nos procedimentos instaurados e do órgão de controle interno à luz do arcabouço normativo regulador da matéria explorado nos parágrafos 52 a 67 desta instrução.
O resultado do exame consta da tabela contida no anexo III a esta instrução, na qual se apontam, com base nas ações adotadas para reaver o dano, por procedimento apuratório, causas que contribuíram para a inexistência de TCE. Ou seja, além de causas não evidenciadas nos documentos enviados, pode haver causa identificada que seja aplicável a determinado procedimento, mas que assim não o foi por falta de evidências.
As causas levantadas estão listadas a seguir, as quais constituem irregularidades por afrontarem disposições normativas sobre a matéria.
omissão do gestor ao não adotar as medidas previstas para reaver o dano;
possível omissão do controle interno ao não adotar medidas para garantir a regularidade das apurações;
possível omissão do controle interno ao não orientar a instauração de procedimentos para reaver dano por ele apurado em auditoria;
descumprimento dos prazos de instrução e de solução de processos administrativos de ressarcimento de dano ao erário;
descumprimento do prazo de 180 dias da IN TCU 56/2007 para o esgotamento das medidas administrativas internas para recomposição do dano; e
condutas irregulares do controle interno que impediram a recuperação do dano.
Além das causas supracitadas, apontam-se como causas comuns a todos os procedimentos as relacionadas abaixo, as quais serão examinadas posteriormente:
envolvimento indevido do órgão de controle interno do Exército nos procedimentos apuratórios internos visando a recomposição de dano ao erário;
atribuição de competência para instauração de TCE a uma única autoridade, localizada no ápice da estrutura organizacional do Exército; e
atribuição de competência ao Controle Interno do Exército para instruir tomada de contas especial.
Cabe destacar que para análise da regularidade das apurações de ressarcimento de dano ao erário foi solicitado ao Controle Interno do Exército, conforme teor de diligência transcrita no parágrafo 48, que encaminhasse a este Tribunal cópia de documentos a elas relacionados que demonstrassem todas as medidas adotadas, tanto pelo gestor como pelo órgão de controle.
No entanto, a solicitação pode não ter sido plenamente atendida, podendo haver evidências não carreadas aos autos que neguem a incidência da causa, razão pela qual se optou, em relação a algumas delas, indicar a probabilidade de sua ocorrência.
I - Omissão do gestor em não adotar as medidas previstas para reaver o dano
Conforme já explorado no tópico que tratou de levantar o arcabouço normativo que orienta a apuração de irregularidades administrativas, diante de um dano ao erário, compete ao dirigente máximo de uma organização militar adotar as medidas necessárias para recuperá-lo.
E nos termos do rito de apuração resumido no parágrafo 62, caberia àquela autoridade, após tomar conhecimento da existência de indícios de dano em sua organização, informar a ICFEx de vinculação, a qual se manifestaria conclusivamente sobre sua existência e prestaria orientações sobre as medidas a adotar visando seu ressarcimento. 
O desconhecimento, por parte do Controle Interno do Exército, da existência de irregularidades com indícios de dano obsta a instauração de TCE, que somente ocorre após sua manifestação a respeito da necessidade e é por ele instruída.
Portanto, estão compreendidos na causa em análise tanto os casos em que o gestor não informou a ICFEx sobre a existência de irregularidades com dano, quanto os casos em que ele ignorou suas orientações para instaurar procedimentos que viabilizariam seu ressarcimento.
Assim, constata-se, consoante a tabela do anexo III, a incidência da causa em 43% dos procedimentos analisados, sendo que em relação aos procedimentos 19 e 24 houve descumprimento de orientação do controle interno do Exército e de determinação do TCU, respectivamente.
 Em razão da irregularidade, propor-se-á a audiência dos gestores que a praticaram, sendo necessário levantar previamente seus dados de qualificação, haja vista o controle interno do Exército ter informado apenas parcialmente dados a esse respeito solicitados em diligência.
II - Possível omissão do controle interno em não adotar medidas para garantir a regularidade das apurações
A intepretação sistemática das normas exploradas no tópico que tratou de levantar o arcabouço normativo que orientava a apuração de irregularidades administrativas, especificamente o art. 74, § 1º, da Constituição Federal, arts. 50, III, e 51 da Lei 8.443/92, e arts. 1º, § 3º, e 2º da IN TCU 56/2007, permite concluir que competia ao órgão de controle interno do Exército, ao tomar conhecimento de irregularidades ou ilegalidades, acompanhar as medidas que seriam adotadas visando ao seu saneamento e, se fosse o caso, intervir tempestivamente para assegurar o curso natural das apurações em conformidade às normas de regência. Não atendidas suas orientações, deveria representar ao Tribunal, o que não ocorreu em nenhum dos casos analisados. 
A causa em exame, verificada em 23% dos procedimentos analisados, compreende as situações em que o controle interno, sabendo da existência de ações em curso visando ao ressarcimento de dano, deixou de adotar medidas tempestivas para: 
sanear irregularidades, como descumprimento de prazos e descontinuidade de apurações em curso (procedimentos 1, 8, 13, 21, 29, 34) 
dar seguimento às apurações que eram do seu conhecimento e dependiam de sua intervenção (procedimentos 1, 11 e 23) ; e
dar cumprimento a orientações por ele expedidas (procedimentos 8, 13, 19) 
Importa sublinhar os casos relacionados aos procedimentos 11 e 23, enquadrados na hipótese da alínea 'b'. Em ambos, houve discordância entre os agentes que atuaram nos processos administrativos e a ICFEx quanto à existência de dano, havendo conclusão daqueles pela sua inexistência, o que motivou o envio da controvérsia para apreciação e decisão do CCIEx.
Caberia então ao Centro de Controle Interno posicionar-se sobre a divergência e orientar as providências a serem adotadas. Caso concluísse sobre a existência do dano e não obtivesse o mesmo entendimento dos gestores, deveria, conforme as normas, escolher entre duas opções: adotar as medidas para instaurar processo de TCE ou representar a este Tribunal.
Quanto ao procedimento 11, a controvérsia foi encaminhada ao CCIEx pela ICFEx em 17/6/15, havendo manifestação inconclusiva do órgão de controle em 3/12/15, que apenas expressou sua opinião sobre a existência do dano, sem orientar as medidas a serem adotadas diante da posição final do gestor. O próximo documento sobre o andamento do caso após a citada manifestação do CCIEX consta da resposta apresentada a este Tribunal em resposta a diligência, por meio da qual se informou, em ofício datado de 4/12/2017 (peça 99, p. 2) , a existência de apuração em curso na unidade e que o processo está em fase de notificação [do (s) responsável (is) ].
No que se refere ao procedimento 23, a discordância entre os gestores envolvidos no processo administrativo e a ICFEx foi levada à apreciação e decisão do CCIEx em 20/10/15, o qual somente se manifestou em 16/8/17 (peça 166, p. 47) , por meio de parecer sobre a ficha simplificada de análise elaborada pela ICFEx, determinando a instauração de sindicância e outras medidas para recuperação do dano.
O tratamento a ser dado para eliminar a presente causa será abordado em tópico específico, o qual abordará o envolvimento indevido do órgão de controle interno em procedimentos instaurados pelo gestor para reaver dano ao erário.
III - Possível omissão do controle interno ao não orientar a instauração de procedimentos para reaver dano por ele apurado em auditoria.
Enquadra[m]-se nessa causa os casos em que o Controle Interno do Exército não orientou os gestores para instaurar procedimentos apuratórios com vistas a possibilitar a recuperação de dano ao erário por ele identificado em auditorias, independentemente da existência de IPM em curso.
Trata-se especificamente dos procedimentos 2 e 3, cujo histórico revelou que trabalhos de auditoria do controle interno, realizados em 2014 e 2015 para atender solicitação do MPM, apontaram dano ao erário no valor histórico total de R$ 3.488.082,88, decorrente de irregularidades administrativas ocorridas em diversos hospitais do Exército no Brasil, consistentes na aquisição de equipamentos médico-hospitalares superfaturados em cumprimento a ordem do escalão superior, oriunda do Diretor Interino de Saúde do Exército, o qual determinou a adesão como carona a ata de registro de preços do Hospital Federal dos Servidores do Estado, localizado no Rio de Janeiro.
Conforme documentos encaminhados, ainda não há procedimentos autuados para possibilitar a recuperação do dano, tendo sido informado estar[em] em curso diligências complementares no âmbito dos diversos inquéritos policiais militares instaurados em 2016 para apurar a existência de crimes militares.
Tal situação, se comprovada, revela omissão do órgão de controle interno, pois sendo sua a competência confirmar dano apontado em procedimentos conduzidos pelos gestores (IPM e sindicância) , nos termos do art. 6º da Portaria SEF nº 008/2003, vigente à época dos fatos, seria um contrassenso aguardar a conclusão dos IPM nos hospitais para então posicionar-se sobre a existência de dano por ele já apurado e, consequentemente, orientar a autuação de processo administrativo para recuperá-lo.
Ainda que se demonstrem iniciativas do controle interno de orientar a abertura de procedimentos para reaver o dano, restaria pendente de esclarecimento o motivo pelo qual não representou a este Tribunal no caso de os processos administrativos ainda não terem sido instaurados.
Considerando a materialidade envolvida nos dois procedimentos analisados e ainda a proximidade de consumação do prazo decenal de cometimento de algumas irregularidades (2008 a 2011) , o que que impediria a imputação de sanção aos responsáveis, em razão da prescrição, bem como poderia prejudicar a recuperação dos danos a elas associados, propor-se-á determinar a instauração de TCE. 
IV - Descumprimento dos prazos de instrução e de solução de processos administrativos de ressarcimento
Conforme já explorado no tópico que tratou de levantar o arcabouço normativo que orienta a apuração de irregularidades administrativas, o prazo de instrução do processo administrativo previsto na Portaria SEF nº 008/2003 é de no máximo 120 dias. Para emissão da solução, a norma prevê cinco dias corridos improrrogáveis, enquanto a Lei 9.784/99, 30 dias, podendo ser prorrogada por mais trinta dias desde que expressamente justificada sua necessidade.
Todos os procedimentos listados na tabela do anexo I com dados encaminhados a respeito dos processos administrativos instaurados, no total de 8, revelam descumprimento dos prazos de instrução do processo administrativo, com destaque para os procedimentos 8, 21, 33 e 35, os quais indicam prazo de instrução de 2 anos e 6 meses, 1 ano e 8 meses, 3 anos e 10 meses e 2 anos e 11 meses, respectivamente. Por sua vez, os procedimentos 33 e 34 revelam solução do processo administrativo exarada com mais de 7 meses e 6 meses, respectivamente.
Em relação a essas irregularidades, propor-se-á determinar ao Comando do Exército que informe as medidas que adotará para evitar sua reincidência.
V - Descumprimento do prazo de 180 dias da IN TCU 56/2007 para o esgotamento das medidas administrativas internas para recomposição do dano
A presente causa dispensa comentários adicionais. Em todos os procedimentos apuratórios informados a este Tribunal, cujas irregularidades se tornaram conhecidas sob a vigência da citada instrução normativa, no total de 11, houve descumprimento do prazo estabelecido de 180 dias para esgotamento das medidas administrativas internas para recomposição do dano. 
Todos eles ainda se encontravam em apuração quando da autuação deste processo, ou seja, com mais de quatro anos de condução das medidas internas visando ao ressarcimento. 
Cabe destacar que o prazo de 180 dias deixou de existir quando da substituição da IN 56 pela 71/2012, que vigorou de 1º/1/2013 a 31/12/2016, após o que voltou a viger novamente com a edição da IN 76/2016, que alterou parcialmente a 71/2012.
A respeito da irregularidade em comento, o controle interno apresentou argumentos que serão analisados posteriormente.
VI - Condutas irregulares do controle interno que impediram a recuperação de dano ao erário
Essa causa trata dos casos que deram origem à presente representação, ocorridos no HMAR e no IME, resumidos no histórico desta instrução.
Em relação ao HMAR, interessa explorar as irregularidades relacionadas com a aquisição, em 2007 a 2009, de suprimentos e de equipamentos de informática, objeto de auditoria realizada pelo controle interno em 2015, a pedido do MPM, para apoiar encarregado de inquérito policial militar em andamento.
Conforme instrução à peça 22, p. 10, constataram-se indícios de prejuízo ao erário no total atualizado de R$ 1.711.983,30 decorrente da aquisição de bens em quantidades e especificidades supostamente incompatíveis com os materiais do parque de informática do hospital. Também se verificou a inexistência de quaisquer registros de solicitação, de aquisição e de consumo dos bens nos boletins internos e nos sistemas de controle patrimonial.
No relatório da auditoria, registrou-se a impossibilidade de se atestar seguramente o prejuízo ao erário advindo das aquisições de materiais de informática, em razão de não ter sido possível contar com especialista na área quando dos trabalhos de campo.
Em decorrência desse óbice, e visando o atendimento integral da requisição da Procuradoria da Justiça Militar, o CCIEx disponibilizou à 7ª ICFEx, em 4/4/2016, um técnico do Centro Integrado de Telemática do Exército com expertise no assunto, para avaliar se de fato os materiais adquiridos eram compatíveis, em quantidades e especificidades, com o parque computacional do hospital (peça 7, p. 41-42) .
Entretanto, diante da informação obtida do promotor do MPM requisitante da auditoria de que não precisaria mais daquela informação, para fins de denúncia, o titular da 7ª ICFEx oficiou o CCIEx solicitando que fosse tornada sem efeito a nomeação da especialista em informática designada para auxiliar nos trabalhos de apuração (peça 7, p. 43) .
Em resposta, o CCIEx concordou com a 7ª ICFEx e adotou as medidas necessárias para anular o ato de designação da especialista (peça 7, p. 45) .
Após ser demandado sobre o caso neste processo (diligência de 2/2/2017, peça 1) , o CCIEx informou, por meio de ofício acostado à peça 17, p. 2, que requisitou, em 3/4/2017, ao Centro Integrado de Telemática do Exército (CITEx) , a disponibilização de um especialista em informática para dar prosseguimento aos trabalhos de apuração de responsabilidade e de suposto dano ao erário resultante do Relatório de Auditoria nº 06.028/2015 e determinou à 7ª ICFEx o prosseguimento dos trabalhos referentes à complementação do referido relatório, visando sua conclusão.
O que se constata é que a atitude do CCIEx de solicitar novamente especialista em informática para fins de perícia ocorreu em razão deste processo, vez que o pedido com aquela finalidade é datado de 3/4/2017, enquanto o 1º ofício expedido por esta Secretaria a respeito do caso HMAR datou de 2/2/2017 (peça 1, p. 1) . Em 24/3/17, o CCIEx pediu e obteve cópia integral do processo (peças 13 e 14) , o qual já contava com a instrução de peça 11.
Ao dispensar o profissional que faria o levantamento do dano, o CCIEx impediu o prosseguimento das medidas necessárias para possibilitar seu ressarcimento, contrariando as disposições normativas exploradas nos parágrafos 53 a 59 destra instrução, as quais lhe atribuem o dever de agir para que a legislação relacionada com a apuração de irregularidades administrativas seja cumprida. Ou seja, não fosse a atuação deste Tribunal por meio destes autos, não seriam adotadas as medidas necessárias para possibilitar a recuperação do suposto dano ao erário.
Por meio da Portaria do Comandante do Exército nº 733, de 30/6/2017 (peça 53, p. 17) , foi instaurada TCE para apurar diversas irregularidades com prejuízo ao erário ocorridas no HMAR, o que inclui os bens de informática objeto da auditoria realizada pelo CCIEx em 2015. Restou atendida, portanto, a determinação contida no Acórdão 1377/2017-TCU-Plenário, exarado neste processo.
Quanto ao caso do IME, as irregularidades foram analisadas na instrução de peça 22 e estão resumidas nos parágrafos 14 a 23 desta instrução.
Como visto, a análise da documentação encaminhada pelo CCIEx apontou indícios contundentes de dano ao erário que poderiam chegar a R$ 565.760,60, decorrentes de diversas irregularidades graves praticadas em licitações relacionadas a obras realizadas na unidade militar, como: ausência de justificativa para aditivo contratual; aditivação imediata à contratação sem formalização, sem fundamentação e sem comprovação de sua necessidade; contratação acima do preço estimado; pagamentos com preços diversos dos do Sinapi; inexistência de parecer jurídico; inexistência de pesquisa de preços; entre outras.
Mesmo diante de tais irregularidades e dos indícios de dano apurados na auditoria, a 1ª ICFEx foi omissa ao não cobrar do gestor a instauração do procedimento apuratório necessário para possibilitar a recuperação do dano, o que só ocorreu após a autuação deste processo. Tal conduta infringiu os dispositivos normativos explorados nos parágrafos 53 a 59 desta instrução, os quais exigem do controle interno o dever de agir para que a legislação relacionada com a apuração de irregularidades administrativas seja cumprida.
Por meio da Portaria do Comandante do Exército nº 731, de 30/6/2017 (peça 53, p. 14) , foi instaurada TCE para apurar o caso, o que atendeu determinação deste Tribunal contida no Acórdão 1377/2017-TCU-Plenário. Não fosse a atuação deste Tribunal, as citadas irregularidades não seriam objeto de apuração, com prejuízo à recuperação dos valores públicos desviados e à responsabilização dos agentes envolvidos.
A respeito das irregularidades em comento, propor-se-á a audiência dos gestores que a praticaram, os quais já estão identificados à peça 7, p. 43-45, no que se refere ao HMAR, e peça 20, p. 36, em relação ao IME. Na sequência, serão analisadas as causas de atraso comuns a todos os procedimentos examinados, listadas no parágrafo 72 desta instrução.
Do envolvimento indevido do órgão de controle interno do Exército nos procedimentos apuratórios visando a recomposição de dano ao erário
Conforme abordado no tópico desta instrução que analisou o arcabouço normativo relacionado às medidas administrativas internas visando [à] recuperação de dano ao erário e à instauração de tomada de contas especial, compete ao órgão de controle interno do Exército a palavra final pela existência ou não de dano apontado em procedimentos apuratórios realizados pelos gestores. 
Ou seja, se no curso de IPM ou sindicância for[em] detectado[s] indícios de dano, as representações regionais do controle interno (ICFEx) deverão ser comunicadas e se manifestarão, com base na análise da documentação produzida, confirmando ou não o dano. Se confirmarem o dano, orientarão o gestor a adotar as medidas necessárias para possibilitar seu ressarcimento. Frustradas as tentativas de recomposição do dano, acionarão o órgão central de controle interno com vistas à instauração de TCE.
Tal previsão de inclusão do controle interno nas apurações administrativas internas a cargo dos gestores para reaver dano causado ao erário não se adequa às normas de regência da matéria, tampouco garante a eficiência da apuração.
Da leitura das atribuições dos órgãos de controle interno previstas nos incisos do art. 74 da Constituição Federal, constata-se que elas lhe conferem o papel de apoiar o controle externo (V) , realizar avaliações (inciso I e II) , exercer controles (III) e conferir a legalidade do desempenho da gestão pública. O § 1º do artigo ressalta ainda a obrigatoriedade de o controle interno informar [a]o Tribunal de Contas da União a existência de qualquer irregularidade ou ilegalidade de que tomar conhecimento, sob pena de responsabilidade solidária.
O art. 50, III, da Lei 8.443/92 prevê o dever de o órgão de controle interno alertar formalmente a autoridade administrativa competente para que instaure tomada de contas especial, sempre que tiver conhecimento de qualquer das ocorrências referidas no caput do artigo 8º, que tratam de irregularidades com dano ao erário.
A IN TCU 56/2007, por sua vez, é clara ao estabelecer atribuições distintas entre os agentes dos procedimentos apuratórios instaurados visando [à] recomposição de prejuízos causados ao erário, fixando para o controle interno a competência de emitir certificado de auditoria, acompanhado do respectivo relatório, em que se manifestará a respeito da regularidade das ações adotadas pelos gestores na tomada de contas especial.
Constata-se, portanto, a inexistência de previsão em normas externas ao Exército de coparticipação de órgãos de controle interno nas apurações administrativas internas. Muito pelo contrário, todas as normas retrocitadas atribuem ao controle interno o papel de fiscalização e controle, de avaliação de conformidade e de regularidade das ações a cargo dos gestores.
E essa divisão de tarefas entre os gestores e o controle interno tem como fundamento, entre outros, atender ao princípio da segregação de funções. Quem controla determinada atividade não poder ser quem a executa, sob o risco de favorecer o surgimento de conflito de interesses.
O envolvimento do controle interno nos procedimentos a cargo dos gestores, nos moldes definidos na Portaria n. 008-SEF, de 23 de dezembro de 2003, infringe o citado princípio, pois condiciona o prosseguimento das apurações que apontam dano à sua confirmação por parte do órgão que será responsável por instruir o processo de TCE, caso o dano não seja elidido.
Além do mais, a necessidade de confirmação do dano por parte do controle interno não se justifica. Diante de dano ou de indícios de dano apurados em procedimento administrativo, devem-se adotar as medidas necessárias para recompô-lo, caracterizando-se ato vinculado, e não discricionário. A previsão na citada portaria de o controle interno ter de se manifestar obrigatoriamente pela existência ou não de dano, independentemente de questionamento a esse respeito advindo do gestor, carece de razoabilidade, burocratiza, atrasa o processo de ressarcimento e compromete o exercício de competência ulterior do órgão de controle interno.
Como efeito da causa em comento, aponta-se o longo tempo gasto no processamento de algumas apurações em decorrência da necessidade de aguardar a manifestação obrigatória do controle interno a respeito do dano apurado, observado nas ações relacionadas aos procedimentos 11 e 23.
Quanto a essa irregularidade, não será necessário adotar qualquer medida, pois o Exército editou nova norma em substituição à Portaria n. 008-SEF, de 23 de dezembro de 2003, que é a Portaria do Comandante do Exército nº 1.324, de 4 de outubro de 2017 (peça 191, p. 103-129) , a qual extingue a participação do controle interno no rito procedimental das apurações de irregularidades administrativas a cargo dos gestores.
Da atribuição de competência para instauração de TCE a uma única autoridade, localizada no ápice da estrutura organizacional do Exército
Durante a vigência da Portaria nº 008-SEF, de 10/12/2002, a competência para instauração de TCE no âmbito do Exército foi conferida ao Secretário de Economia e Finanças do Exército, autoridade do último posto da carreira, General-de-Exército, igual ao do comandante. Atualmente, com a edição da Portaria do Comandante do Exército nº 815, de 28/9/2012, a competência foi transferida para o Comandante do Exército.
O Exército Brasileiro possui 651 organizações militares, das quais 420 gerem recursos orçamentários (peça 161, p. 2) . Em razão de seu porte e dos princípios da hierarquia e disciplina que o rege, possui estrutura hierárquica bastante verticalizada. Com isso, determinado evento com dano pode ocorrer em uma organização que se encontra a cinco instâncias hierárquicas do Comandante do Exército, o que poderá causar perda de tempo considerável para a instauração de uma TCE.
O fato de a redação das normas do Tribunal relacionadas a TCE referir-se ao agente responsável por sua instauração como 'autoridade competente' não significa livre escolha sobre quem recairá tal atribuição. Tal terminologia é genérica dada a disparidade de arranjos organizacionais existentes nas mais diversas naturezas de órgãos e entidades que compõem a administração pública direta e indireta.
Assim, a definição da 'autoridade competente' em cada órgão e entidade deve ocorrer por meio de atos normativos próprios, observando-se as normas que regem sua atuação.
No caso do Exército, deve-se observar o Regulamento de Administração do Exército, Decreto 98.820/90, o qual estabelece que, em uma unidade administrativa, o agente diretor é a autoridade que exerce a direção integral das atividades administrativas (art. 23, § 1º) , sendo o responsável principal pela administração da unidade, devendo tomar todas as providências de caráter administrativo necessárias ao desempenho das atividades fim e meio da unidade, de acordo com a legislação em vigor, sendo responsável, portanto, pelos atos e fatos administrativos nela praticados (art. 25) .
Compete ainda ao agente diretor, conforme atribuições contidas no art. 27:
10) determinar o ressarcimento dos prejuízos causados à Fazenda Nacional pelo responsável, conforme os preceitos deste regulamento e da legislação específica;
11) aplicar, se necessário, quando for o comandante, sanção disciplinar ao responsável por prejuízos à Fazenda Nacional, de acordo com a respectiva legislação;
12) determinar a abertura de sindicância, de inquérito, técnico, administrativo ou policial militar, conforme o caso, simples que se tornar necessário apurar responsabilidades dos agentes gestores de recursos financeiros ou de material, bem como, dos seus auxiliares e de outros responsáveis pela guarda, conservação e aplicação de bens e valores da União;
13) comunicar, de imediato, ao escalão superior e aos órgãos de fiscalização técnica previstos na legislação pertinente, a instauração de inquérito administrativo ou policial militar, para apurar ocorrências administrativas que causaram prejuízos à Fazenda Nacional;
19) realizar a prestação de contas dos recursos geridos pela UA, de acordo e na forma da legislação específica;
20) cumprir as instruções pertinentes aos processos relativos aos prejuízos não ressarcidos por servidores militares e civis;
135. Tais encargos do agente diretor, que também é o dirigente máximo e o ordenador de despesas da unidade, demonstram que ele seria a 'autoridade competente' a que aludem as normas deste Tribunal que regulam o processo de TCE. 
136. 	Importa destacar que é princípio básico aplicável aos procedimentos de apuração de ilícitos, sejam eles administrativos, civis ou penais, a celeridade das investigações, dado que o fator tempo concorre negativamente para a dissipação das provas e, consequentemente, para a recuperação do dano, e pode prejudicar a imputação de sanções, em razão da prescrição. 
137. Portanto, a competência para instauração de procedimentos apuratórios e para o seu processamento deve estar situada o mais próximo possível dos fatos a investigar, a exemplo do que ocorre em relação a sindicância e a inquéritos policiais militares, cuja competência, nos termos do item 12 do art. 27 do decreto supratranscrito, é do agente diretor.
138.	Cabe ressaltar também a previsão contida no Decreto-Lei nº 1.002, de 21/10/69 (Código de Processo Penal Militar) , de os comandantes, chefes e diretores de organizações militares exercerem as atribuições de polícia judiciária militar. Ou seja, os titulares das organizações militares detêm as mesmas competências do delegado de polícia federal em relação à apuração dos crimes militares. Eles contribuem com o processo criminal por meio do inquérito policial militar, cuja consequência poderá ser a privação da liberdade do indivíduo, muito mais gravosa do que a observada no processo de TCE, que é administrativo e visa a recomposição de dano ao erário. 
139. 	Assim, não se justifica a atribuição de competência para instauração de TCE ao titular da SEF e posteriormente ao Comandante do Exército, em vez de ficar a cargo do próprio gestor que conduziu os procedimentos apuratórios anteriores. Esgotadas as medidas administrativas internas para elisão do dano e atendidos os pressupostos previstos nas normas de TCE deste Tribunal, sua instauração é ato vinculado e não discricionário.  
140.	Analisando-se a norma do Comando da Aeronáutica que trata de instauração de TCE, Portaria nº 1502/GC4, de 11/10/2017 (peça 191, p. 5) , constata-se ocorrência similar [à] que ora se analisa. A competência para instauração de TCE, nos termos do art. 5º, é dos titulares dos órgãos de direção geral, setorial e de assessoria ao Comandante da Aeronáutica. Os titulares dos órgãos de direção geral e setorial estão posicionados no 2º nível da estrutura hierárquica da força (com mesma patente do comandante) .
141. Em relação à Marinha, a norma correlacionada, 5ª revisão da SGM-601, de 18/9/2014, da Secretaria-Geral da Marinha, atribui, no item 8.1.5, ao Centro de Controle Interno da Marinha a competência para instauração de TCE, o que é ilegal (peça 191, p. 54-55) .
142.	Embora inexista norma impositiva a respeito da competência para a instauração de TCE, há norma que proíbe sua atribuição ao órgão de controle interno. Trata-se do art. 50, III, da Lei 8.443/92, o qual prevê o dever de os órgãos de controle interno alertarem formalmente a autoridade administrativa competente para que instaure tomada de contas especial diante de irregularidades com dano:
Art. 50. No apoio ao controle externo, os órgãos integrantes do sistema de controle interno deverão exercer, dentre outras, as seguintes atividades:
III - alertar formalmente a autoridade administrativa competente para que instaure tomada de contas especial, sempre que tiver conhecimento de qualquer das ocorrências referidas no caput do art. 8° desta Lei.
143. Pelas razões postas, propor-se-á recomendar aos Comandos das três forças singulares que alterem a competência para instauração de TCE, de modo a atribuí-la aos agentes responsáveis pela instauração dos procedimentos apuratórios que a antecedem. Em relação à Marinha, propor-se-á determinar que adote as medidas necessárias para retirar do seu órgão de controle interno a competência para instauração de TCE.
Da atribuição de competência ao Controle Interno do Exército para instruir tomada de contas especial
144.	Aproveitam-se para a causa em comento as análises realizadas em relação às duas últimas causas examinadas.
145.	Além das disposições constitucionais e legais exploradas anteriormente, que, em relação aos procedimentos de apuração de dano ao erário, não preveem a coparticipação do controle interno, apenas a avaliação da legalidade e da regularidade das medidas adotadas pelos gestores[,] a IN TCU 71/2012, alterada pela IN TCU 76/2016, também apresenta dispositivos que permitem concluir pela impossibilidade de envolver o controle interno na instrução de TCE.
146.	Trata-se do art. 10, incisos I, II e III, os quais definem o conteúdo dos documentos a cargo do tomador de contas (inciso I) e a cargo do controle interno (incisos II e III) .
147. 	Nos termos das alíneas do inciso II do citado artigo, compete ao órgão de controle interno, por meio do relatório e do certificado de auditoria, avaliar o trabalho realizado pela equipe tomadora de contas designada pela autoridade competente para instauração de TCE, manifestando-se expressamente sobre:
a) a adequação das medidas administrativas adotadas pela autoridade competente para a caracterização ou elisão do dano; e
b) o cumprimento das normas pertinentes à instauração e ao desenvolvimento da tomada de contas especial;
148. 	Tal competência, também prevista na IN TCU 56/2007, está em consonância com o que prevê[m] as normas que tratam da atuação dos órgãos de controle interno, resumidas nos parágrafos 120-123 desta instrução. Portanto, a previsão de o controle interno realizar a tomada de contas especial, em vez de apenas fiscalizá-la, infringe o princípio da segregação de funções, favorecendo o surgimento de conflito de interesses. 
149.	Outro sintoma observado da concentração no controle interno da competência de instrução de TCE foi registrado por meio do Ofício nº 2-CCIEx, de 21/2/2018 (peça 161, p. 1-3) , no âmbito do qual se informa o represamento no órgão de procedimentos a instaurar em razão da insuficiência de pessoal para fazer face à demanda.
150.	Levantamento realizado apontou, na data do ofício, potencial de instauração de 192 TCE, sobre as quais o signatário do expediente solicita autorização para que seja apresentado a esta corte um cronograma de autuação compatível com a capacidade operacional do CCIEx, que levará em conta critérios de relevância, materialidade e criticidade.
151.	Como medida já adotada internamente para dar celeridade ao processamento de TCE, informa-se que o Comandante do Exército delegou competência ao titular do CCIEx para sua instauração.
152. No citado ofício ainda informou[-se] que o CCIEx estava propondo a mudança de competência para que o próprio gestor instaure a TCE e designe a equipe encarregada no âmbito de sua organização ou de organização subordinada. No entanto, em razão da necessidade de convencimento interno, registra-se não haver perspectiva para que a mudança seja implementada a curto prazo.
153. Para auxiliar no processo de mudança, o titular do órgão solicita ao fim do documento interveniência deste Tribunal para que recomende a substituição de competência para instrução de TCE referida no parágrafo anterior.
154. Em relação às informações trazidas pelo CCIEx no Ofício nº 2-CCIEx, de 21/2/2018, cabe registrar que serão analisadas no presente tópico somente as que com ele se correlacionam, deixando-se para tópico específico a análise das demais. 
155.	Quanto à atribuição ao controle interno para instaurar TCE, o encargo é ilegal, conforme já explorado nos parágrafos 140 e 141. E em relação à alegada controvérsia interna no âmbito do Exército sobre a retirada de competência para instrução de TCE do órgão de controle, a análise realizada já demonstrou não se tratar de juízo de conveniência e oportunidade, e sim de impossibilidade, em razão do que prescreve o art. 50, III, da Lei 8.443/92. 
156.	Ao examinar as normas da Marinha e da Aeronáutica sobre instauração de TCE, observou-se que a da Marinha também incide na mesma irregularidade explorada neste tópico. Atribui ao seu órgão de controle interno a competência para instruir processo de TCE, empregando auditores como membros da equipe tomadora das contas especiais (peça 191, p. 44) .
157.	A respeito de período de transição diante da decisão de se proibir o emprego de integrantes do controle interno na instrução de TCE, entende-se desnecessário, pois se trata de um processo administrativo que visa [a] dar continuidade a apurações que se revelaram frustradas quanto à obtenção do ressarcimento, que aproveita todo o trabalho já realizado. 
158.	Além do mais, as orientações para seu processamento estão minudentemente detalhadas nos normativos, tutoriais e no sistema e-TCE deste Tribunal. Em relação ao sistema, ele foi configurado de modo a permitir a implantação de controles para evitar a excessiva quantidade de diligências que eram necessárias após o processo chegar com falhas no TCU. Malhas e críticas impedem o avanço na instrução, caso informações e documentos obrigatórios não sejam inseridos em campos eletrônicos de preenchimento. Há diversos modelos de documentos na DN TCU 155/2016.
159.	Do exposto, propor-se-á determinar aos Comandos do Exército e da Marinha que se abstenham de empregar seus órgãos de controle na instrução de processos de TCE, compondo a equipe tomadora das contas especiais.
Análise das justificativas apresentados pelo Controle Interno do Exército em relação às irregularidades verificadas neste processo
Argumentos
Os argumentos apresentados nos ofícios encaminhados a este Tribunal em contrapartida ao apontamento da prática de supostas irregularidades serão resumidos e analisados em seguida. Eles se encontram nos documentos acostados às peças 25, 26, 27, 53, 73, 99 e 161.
No que se refere à inexistência de TCE em relação aos procedimentos listados na tabela contida no anexo I desta instrução, alega-se nas peças 25, 26, 27 e 53, em resumo, o não esgotamento das medidas administrativas internas visando à recomposição dos prejuízos causados ao erário.
Especificamente em relação ao descumprimento do prazo de 180 dias previsto na IN TCU 56/2007 para o esgotamento das medidas administrativas internas visando à recomposição de prejuízos causados ao erário, bem como à proximidade da ocorrência da prescrição da pretensão punitiva apontada em instruções desta Unidade Técnica para alguns procedimentos apuratórios, alega-se, resumidamente, que: (peça 73) 
o prazo se refere à adoção de providências, e não à conclusão do processo administrativo de saneamento da irregularidade ou de ressarcimento; e
a prescrição não estaria próxima de ocorrer em razão: a) de que o cômputo do prazo transcorrido deve se iniciar da data do conhecimento do fato irregular e não de sua ocorrência; b) da interrupção do prazo prescricional com a notificação no âmbito interno; e c) da previsão contida no art. 200 do Código Civil, que estatui que o prazo prescricional da ação de reparação civil dos danos causados por infração penal não começa a correr enquanto não transitar em julgado a sentença penal condenatória.
Quanto à ausência de conhecimento por parte do controle interno da existência de alguns inquéritos policiais militares que revelaram indícios de dano ao erário, e à demora no atendimento a diligência que solicitou cópia de alguns IPMs, alega-se que: (peças 73 e 99) 
'não há norma que determine a intercomunicação da atuação de controle, [à] exceção da fixada entre o controle interno no exercício da atividade de apoio ao controle externo, no caso, o TCU', citando como exemplo a possibilidade de ser ajuizada ação penal sem um IPM, o que afasta a ciência da administração;
é possível ter havido falha ou até mesmo ausência de comunicação com relação aos IPM que eram do seu desconhecimento; e
o Ministério Público Militar não atende com presteza os pedidos de cópia dos procedimentos que já se encontram sob sua responsabilidade.
Por fim, por meio do ofício acostado à peça 161 apresentam-se medidas em curso no Exército para dar celeridade às apurações de irregularidades administrativas, bem como se consulta este Tribunal em relação à possibilidade de adoção de outras. Além das medidas já exploradas nos parágrafos 149 a 159, questiona-se a possibilidade de:
não se instaurar TCE em relação aos casos em que já houve ou está em curso inscrição em dívida ativa da união;
o Exército poder ser incluído no projeto piloto de utilização do sistema e-TCE, para agilizar o processamento das TCE oriundas de irregularidades envolvendo pagamento de pessoal; e
autorizar, enquanto a instrução de TCE não puder ser feita pelo próprio gestor e face à limitação de pessoal das ICFEx, o faseamento de sua instauração em relação a aproximadamente 192 casos.
Análise
Em relação ao prazo de 180 dias da IN TCU 56/2007, os argumentos apresentados pelo Controle Interno do Exército não procedem pelas razões que se seguem. 
Os prazos processuais existem para impulsionar o processo para sua solução, de modo a evitar o retardamento indefinido e injustificado do objetivo por ele buscado, o qual poderá ser prejudicado se a decisão a ser nele proferida for intempestiva.
A fixação de prazos processuais tem como pano de fundo assegurar direito fundamental previsto no inciso LXXVIII do artigo 5º da Constituição Federal, segundo o qual:
a todos, no âmbito judicial e administrativo, são assegurados a razoável duração do processo e os meios que garantam a celeridade de sua tramitação.
Como garantias ao atendimento a esse direito, há, entre outras, o instituto da prescrição, que visa à segurança jurídica. Com vistas a promover a paz nas relações sociais, determinado direito, se não reclamado a tempo, perecerá.
Em se tratando de processos para apuração de ilícitos, como é o caso dos processos de TCE, é cediço que o fator tempo concorre negativamente para a dissipação das provas e, consequentemente, para a recuperação do dano, e pode prejudicar a imputação de sanções, em razão da prescrição. 
Portanto, com base no exposto, não se sustenta o argumento de que o prazo de 180 dias previsto na IN TCU 56/2007 refere-se ao período para adoção de providências sem a necessidade de sua conclusão, o que caracterizaria fixação de prazo para início de investigação, sem qualquer correspondência com os princípios que regem a atuação da administração pública e os processos administrativos, como eficiência, celeridade e razoável duração do processo.
Nada obstante, ainda que se considere admissível a existência de dúvidas quanto à interpretação correta do prazo da norma, por sua redação não utilizar expressão que se refira à conclusão das apurações, a semântica afasta qualquer controvérsia.
Art. 1º Diante da omissão no dever de prestar contas, da não comprovação da aplicação de recursos repassados pela União mediante convênio, contrato de repasse ou instrumento congênere, da ocorrência de desfalque, alcance, desvio ou desaparecimento de dinheiros, bens ou valores públicos, ou de prática de ato ilegal, ilegítimo ou antieconômico de que resulte dano à administração pública federal, a autoridade administrativa federal competente deve adotar providências para apuração dos fatos, identificação dos responsáveis, quantificação do dano e obtenção do ressarcimento. (grifou-se) 
§ 1º A ausência de adoção das providências mencionadas no caput deste artigo no prazo de 180 (cento e oitenta) dias caracteriza grave infração a norma legal e sujeita a autoridade administrativa federal omissa à responsabilização solidária e às sanções cabíveis.
§ 2° O prazo mencionado no parágrafo anterior deve ser contado:
I - nos casos de omissão no dever de prestar contas e da não comprovação da aplicação de recursos repassados, da data fixada para apresentação da prestação de contas;
II - nos demais casos, da data do evento, quando conhecida, ou da data de ciência do fato pela Administração; (grifo nosso) 
§ 3º Esgotadas as medidas administrativas internas sem obtenção do ressarcimento pretendido, a autoridade administrativa federal competente deve providenciar a imediata instauração de tomada de contas especial, observado o disposto nesta Instrução Normativa.
As providências a que se refere o § 1º do art. 1º, a serem adotadas pelo gestor diante de uma irregularidade com dano, estão correlacionadas entre si e devem ocorrer de forma sucessiva, sequencial, pois a realização de uma é condicionante para o início da outra, elas representam um rito processual de apuração. Não podem, portanto, [ser] adotadas de forma simultânea.
Primeiro se apuram os fatos, depois se quantifica o dano, levantam-se os responsáveis, para, então, tentar obter o ressarcimento. Portanto, para se cumprir o prazo de 180 dias de adoção das medidas necessárias para obtenção do ressarcimento, última etapa do processo, necessário que as outras providências que lhe são pressuposto tenham ocorrido, o que demonstra que o citado prazo refere-se ao esgotamento das medidas administrativas internas a cargo do gestor.
Com relação à prescrição, verifica-se que foram apresentados argumentos que defendem a adoção de premissas para fins de cálculo de sua incidência que contrariam o entendimento firmado por este Tribunal por meio do incidente de uniformização de jurisprudência analisado no âmbito do TC 030.926/2015-7. Por meio do Acórdão 1441/2016-TCU-Plenário, restou assentado que:
9.1.1. a pretensão punitiva do Tribunal de Contas da União subordina-se ao prazo geral de prescrição indicado no art. 205 do Código Civil;
9.1.2. a prescrição a que se refere o subitem anterior é contada a partir da data de ocorrência da irregularidade sancionada, nos termos do art. 189 do Código Civil; (grifou-se) 
9.1.3. o ato que ordenar a citação, a audiência ou oitiva da parte interrompe a prescrição de que trata o subitem 9.1.1, nos termos do art. 202, inciso I, do Código Civil;
9.1.4. a prescrição interrompida recomeça a correr da data em que for ordenada a citação, a audiência ou oitiva da parte, nos termos do art. 202, parágrafo único, parte inicial, do Código Civil;
9.1.5. haverá a suspensão da prescrição toda vez que o responsável apresentar elementos adicionais de defesa, ou mesmo quando forem necessárias diligências causadas por conta de algum fato novo trazido pelos jurisdicionados, não suficientemente documentado nas manifestações processuais, sendo que a paralisação da contagem do prazo ocorrerá no período compreendido entre a juntada dos elementos adicionais de defesa ou da peça contendo o fato novo e a análise dos referidos elementos ou da resposta da diligência, nos termos do art. 160, §2º, do Regimento Interno;
9.1.6. a ocorrência desta espécie de prescrição será aferida, independentemente de alegação da parte, em cada processo no qual haja intenção de aplicação das sanções previstas na Lei 8.443/1992;
9.1.7. o entendimento consubstanciado nos subitens anteriores será aplicado, de imediato, aos processos novos (autuados a partir desta data) bem como àqueles pendentes de decisão de mérito ou de apreciação de recurso por este Tribunal;
Tomando-se como base o entendimento acima, e de acordo com os dados das apurações relacionadas aos diversos procedimentos objeto de análise deste processo, discriminados na tabela contida no anexo I desta instrução, constata-se que 20 dos 35 procedimentos analisados, ou 57%, apresentam fatos geradores de dano com prazo de prescrição, para efeitos de sanção, vencido ou a vencer em 2019, pois ocorridos anteriormente a 2009.
Há também potencial prejuízo para recuperação do dano associado a tais procedimentos, vez que a consumação do prazo decenal de cometimento das irregularidades constitui fator previsto no art. 6º, inciso II, da IN TCU 71/2012 a relativizar, em nome da segurança jurídica, a imprescritibilidade das ações de ressarcimento de dano ao erário prevista no § 5º do inciso XXII do art. 37 da Carta Magna.
No que se refere às alegações para justificar a inexistência de procedimentos para recuperação de dano ao erário em relação a diversos IPM que o apontaram, a questão já foi tratada nos parágrafos 75 a 80 desta instrução. Em relação à demora para apresentar cópia de relatórios de IPM solicitados em diligência, os argumentos apresentados a esclarece. 
Como visto, o IPM é uma forma de apuração de irregularidades, quando presentes indícios de crime militar. Na ocorrência de dano, ele pode reunir documentos e informações imprescindíveis para a instrução dos procedimentos posteriormente instaurados com a finalidade de recuperá-lo.
Portanto, detectada omissão dos gestores em não instaurar o devido processo de ressarcimento para reaver o dano nele apurado, situação verificada de forma recorrente nestes autos, e estando o IPM já de posse do MPM sem cópia na unidade de origem, poderá haver prejuízo à celeridade processual com eventual demora em obter cópia do inquérito. 
Assim, visando [a] sanear esse risco, propor-se-á recomendar ao Comando do Exército que normatize a obrigatoriedade de arquivamento de uma cópia do IPM na unidade de origem sempre que ele revelar indícios de dano ao erário.
No tocante à possibilidade de não se instaurar TCE em relação aos casos em que já houve ou está em curso inscrição em dívida ativa da União, a questão já está regulamentada na IN TCU 71/2012, a qual não dispensa a instauração de TCE nas hipóteses apontadas, pelo contrário, orienta a observância da Lei nº 10.522/2002, que trata da obrigatoriedade de se registrar as informações relativas ao valor do débito e à identificação dos responsáveis no cadastro de devedores, independentemente da existência ou não de TCE.
 Quanto à possibilidade de o Exército utilizar o sistema e-TCE em relação às irregularidades com dano decorrentes de atos de pessoal, a questão encontra-se superada com a obrigatoriedade de toda a administração púbica federal utilizar o sistema a partir de 1º de julho de 2018, consoante previsão do art. 40 da Portaria-TCU nº 122, de 20 de abril de 2018.
A respeito do pedido para que o Exército possa apresentar um cronograma com o faseamento da instauração de TCE por etapas, em razão da insuficiência de pessoal do controle interno para sua instrução face à elevada demanda, entende-se que a questão também já está regulamentada na IN 71/2012, por meio do § 1º do art. 4º, c/c §§ 1º e 2º do art. 11 e do art. 12, os quais preveem a possibilidade de prorrogação de prazo para instauração de TCE, em caráter excepcional, mediante pedido fundamentado formulado pela autoridade competente, no caso do Exército, o Ministro de Estado da Defesa.
Além do mais, caso acolhida a proposta de se determinar aos Comandos da Marinha e do Exército de se absterem de empregar integrantes dos seus órgãos de controle na instrução de processos de TCE, compondo a equipe tomadora das contas, o problema estará superado.
Considerações finais
Os valores históricos de dano e os anos de sua ocorrência referentes a cada um dos procedimentos detalhados nas tabelas dos anexos I e II foram extraídos dos diversos documentos de apuração a eles relacionados, encaminhados a este Tribunal em atendimento às diligências realizadas. Em relação a alguns procedimentos, o controle interno apenas informou sua situação atual, sem encaminhar cópia de relatórios de apuração. Para esses casos, manteve-se nas tabelas o valor do dano apontado nos relatórios de IPM ou nas denúncias encaminhados pelo MPM.
Para fins ilustrativos, calculou-se, de forma conservadora e simplificada, o total atualizado de indícios de dano ao erário referente aos procedimentos apuratórios das referidas tabelas. Para isso, excluíram-se os que não resultaram em dano e os que estavam sendo apurados em outros procedimentos, e considerou-se como data do fato gerador do dano o último dia do ano de sua ocorrência.
Em relação aos casos em que as irregularidades perpassaram mais de um exercício, considerou-se como data de ocorrência apenas o último ano. No que se referem às irregularidades continuadas no tempo, que abarcaram diversos exercícios, considerou-se como data de ocorrência do dano o ano médio (procedimentos 12, 13, 24, 28 e Port. Cmt Ex nº 732, de 30/6/2017) .
Desse modo, o valor total atualizado até 9/8/2018, sem juros, de indícios de dano ao erário, referentes a 26 procedimentos apuratórios em curso, totalizou R$ 36.979.254,95 (peça 191, p. 134-140) , valor que é seguramente maior em razão das premissas conservadoras de cálculo e da inexistência, para alguns procedimentos, de dados sobre a quantificação do dano.
À peça 191, p. 130-133, consta arquivo Excel gerado por meio do Sistema Sinergia com dados tabelados a respeito das TCE oriundas do Exército e autuadas neste Tribunal no período de 2011 a 2017. Foi feita uma triagem para separar as que foram instauradas por iniciativa própria do órgão, ao todo 6 (seis) , das que foram instauradas por determinação do TCU ou em razão de sua atuação, no total de 25 (vinte e cinco) . Abaixo tabela com a distribuição anual de TCEs instauradas por iniciativa própria no período de 2011 a 2017.
	Ano de autuação
	Quantidade de TCE autuada

	2011
	0

	2012
	2

	2013
	0

	2014
	0

	2015
	2

	2016
	1

	2017
	
No anexo II a esta instrução consta tabela com dados de TCE instauradas pelo Exército após a autuação deste Processo. A fonte dos dados é o próprio Controle Interno, o qual tem informado esta Corte quando da instauração de TCE. Portanto, pode haver outras TCE em curso na Força e que não foram incluídas na tabela, caso não tenha sido informada sua existência a esta Corte.
Com base na comparação realizada entre as duas tabelas mencionadas nos parágrafos anteriores, chama a atenção o fato de terem sido autuados neste Tribunal no período de 7 anos (2011 a 2017) apenas 6 processos de TCE de iniciativa própria, ao passo que em 2017 e 2018, após a autuação deste processo, foi informada a instauração pelo Comandante do Exército de 17 TCE (anexo II) , das quais 14 não têm correlação com os IPM e denúncias encaminhados pelo MPM em atendimento a solicitação deste Tribunal.
CONCLUSÃO
A presente representação foi instaurada com objetivo inicial de apurar possíveis irregularidades relacionadas com a não instauração de tomadas de contas especiais em razão de indícios de prejuízos ao erário verificados em atos de gestão do Hospital Militar de Área de Recife (HMAR) nos anos de 2007 a 2010 e do Instituto Militar de Engenharia (IME) nos anos de 2008 e 2009.
Posteriormente, teve seu escopo ampliado para verificar se as supostas irregularidades que deram origem a este processo seriam generalizadas, ou seja, se estariam presentes em outros casos em que se apontaram indícios de dano ao erário em inquéritos policiais militares instaurados em unidades do Exército.
A análise realizada na documentação apresentada pelo Centro de Controle Interno do Exército a respeito das medidas adotadas para reaver os prejuízos apontados nos 35 procedimentos apuratórios encaminhados a este Tribunal pelo MPM revelou que as causas para a inexistência de TCE foram:
	Específicas
omissão do gestor ao não adotar as medidas previstas para reaver o dano;
possível omissão do controle interno ao não adotar medidas para garantir a regularidade das apurações;
possível omissão do controle interno ao não orientar a instauração de procedimentos para reaver dano por ele apurado em auditoria;
descumprimento dos prazos de instrução e de solução de processos administrativos de ressarcimento de dano ao erário;
descumprimento do prazo de 180 dias da IN TCU 56/2007 para o esgotamento das medidas administrativas internas para recomposição do dano; e
condutas irregulares do controle interno que impediram a recuperação de dano ao erário;
Comuns
envolvimento indevido do órgão de controle interno do Exército nos procedimentos apuratórios visando a recomposição de dano ao erário;
atribuição de competência para instauração de TCE a uma única autoridade, localizada no ápice da estrutura organizacional do Exército; e
atribuição de competência ao Controle Interno do Exército para instruir tomada de contas especial
Para tratar as referidas causas, propor-se-á determinar ao Comando do Exército que apresente as providências que adotará com a finalidade de evitá-las. Adicionalmente, propor-se-á audiência para os casos em que tal medida se justifica.
A omissão diante do conhecimento de irregularidades que ocasionam dano ao erário é de tamanha gravidade que a Constituição Federal (art. 74, § 1º) e a Lei Orgânica deste Tribunal (art. 8º) previram a responsabilidade solidária do responsável pelo controle interno e do gestor, respectivamente, caso deixem de adotar as providências previstas para possibilitar sua recuperação.
O exame realizado demonstrou que 20 dos 35 procedimentos analisados, ou 57%, apresentam irregularidades com prazo de prescrição da pretensão punitiva vencido ou a vencer em 2019, pois ocorridas anteriormente a 2009.
Constatou-se também potencial prejuízo para recuperação do dano associado a tais procedimentos, vez que a consumação do prazo decenal de cometimento das irregularidades constitui fator previsto no art. 6º, inciso II, da IN TCU 71/2012 a relativizar, em nome da segurança jurídica, a imprescritibilidade das ações de ressarcimento de dano ao erário prevista no § 5º do inciso XXII do art. 37 da carta magna.
A tabela contida no anexo III desta instrução, que aponta, por procedimento investigativo, as causas ensejadoras de atraso das apurações internas visando a recuperação de dano ao erário, demonstra não se tratar de fatos pontuais, isolados, mas sim de descumprimento generalizado e sistemático de normas que disciplinam a apuração de irregularidades administrativas.
Com base na documentação encaminhada, não foi possível esclarecer os motivos pelos quais o controle interno deixou de atuar tempestivamente para dar continuidade a apurações de ressarcimento de dano ao erário que dependiam de sua obrigatória manifestação para terem seguimento. Trata-se dos casos explorados nos parágrafos 83 a 86 e 88 a 93 (procedimentos 2, 3, 11 e 23) .
Nada obstante, os documentos e informações obtidos até a presente fase processual são suficientes para fundamentar proposição das medidas vislumbradas como necessárias para o saneamento do processo e para a regularização dos procedimentos relacionados com a apuração de irregularidades administrativas com dano ao erário no âmbito dos Comandos Militares.
Tais medidas, conforme análises contidas na seção 'exame técnico', compreendem: audiências; recomendações e determinações visando à alteração da competência para instauração de TCE; determinação para instauração de TCE em relação a determinados procedimentos investigatórios; vedação da utilização de integrantes dos órgãos de controle interno na instrução de TCE; recomendação de arquivamento na unidade de origem de cópia de relatórios de inquéritos que revelam dano ao erário; e apresentação das providências que serão adotadas pelo Exército para evitar a reincidência das irregularidades tratadas neste processo.
A exemplo do Acórdão 1377/2017-TCU-Plenário prolatado nestes autos, entende-se necessária a expedição das determinações e recomendações referidas no parágrafo precedente desde já, antes mesmo do saneamento definitivo deste processo, pois elas independem das irregularidades que serão objeto de audiência, são estruturantes e visam [à] superação de gargalos e o tratamento de irregularidades que estão obstando o curso regular das medidas necessárias à recuperação de prejuízos causados ao erário, conforme às normas de regência. 
Face à elevada demanda, o CCIEx já informou sua incapacidade operacional de instruir TCE. Em 21/2/18, segundo consta do Ofício nº 2-CCIEx, de 21/2/2018 (peça 161, p. 1-3) , havia o potencial de instauração de 192 TCE no Exército, as quais estavam com o seu processamento prejudicado por aquela razão, o que poderá redundar em prescrição da pretensão punitiva e em prejuízo à recuperação do dano, se providências tempestivas não forem adotadas.
Além do mais, o levantamento dos responsáveis pela irregularidade explorada no tópico I, referente à 'omissão do gestor em não adotar as medidas previstas para reaver dano ao erário', necessário para a realização das audiências propostas, poderá demandar tempo significativo, pois em resposta a um levantamento já realizado e respondido parcialmente informou-se a necessidade de instauração de sindicância para atender ao questionamento do Tribunal (peça 164, p. 27) .
Do exposto, propor-se-á a apreciação pelo Tribunal das recomendações e determinações listadas no parágrafo 202, com envio posterior dos autos a esta Secretaria para que realize, por meio de delegação de competência contida na Portaria-Gab/Min-MBC nº 1, de 14 de julho de 2014, as diligências e audiências necessárias ao saneamento das irregularidades exploradas nos tópicos I e VI desta instrução.
Como benefício potencial esperado da atuação deste Tribunal, até o presente momento, por meio deste processo, apontam-se a redução do prazo de processamento de apurações internas instauradas para recompor dano causado ao erário, bem como o aumento de chance de recuperação de supostos prejuízos de, no mínimo, R$ 36.979.254,95.
28.	A proposta de encaminhamento, que contou com a concordância do dirigente da Unidade Técnica (peças 192-193) , tem o seguinte conteúdo: 
	"a) determinar ao Comando do Exército que:
	a.1) com fulcro no art. 4º, § 4º, da IN TCU 71/2012, instaure, se ainda não o fez, tomadas de contas especiais para apurar os supostos danos ao erário provenientes das irregularidades apuradas por meio dos procedimentos listados na tabela do anexo I da instrução, com data de ocorrência anterior a 2010, inclusive, encaminhando, no prazo de 30 dias, comprovante de atendimento à determinação; e
	a.2) com fundamento no art. 250, inciso II, do Regimento Interno do TCU, informe, no prazo de 60 dias, as medidas adotadas para evitar a reincidência das irregularidades exploradas nos tópicos I a VI da instrução;
	b) determinar aos Comandos do Exército e da Marinha, com fundamento no art. 250, inciso II, do Regimento Interno do TCU, que se abstenham, por falta de amparo legal, de designar integrantes de seus órgãos de controle interno para instrução de processos de TCE, compondo a equipe tomadora das contas especiais, encaminhando, no prazo de 30 dias, comprovante das medidas adotadas em atendimento à determinação;
	c) determinar ao Comando da Marinha, com fundamento no art. 250, inciso II, do Regimento Interno do TCU, e ante a falta de amparo legal, que adote as medidas necessárias para retirar do seu órgão de controle interno a competência para instauração de TCE, encaminhando, no prazo de 30 dias, comprovante de atendimento à determinação;
	d) recomendar aos Comandos da Marinha, do Exército e da Aeronáutica, com fundamento no art. 250, inciso III, do Regimento Interno do TCU, que atribuam competência para instauração de TCE aos agentes responsáveis pela instauração dos procedimentos apuratórios que a antecede;
	e) recomendar ao Comando do Exército, com fundamento no art. 250, inciso III, do Regimento Interno do TCU, que normatize a obrigatoriedade de arquivamento de uma cópia de relatório de IPM na unidade de origem sempre que ele revelar indícios de dano ao erário, a fim de garantir sua disponibilidade como subsídio à instrução dos procedimentos apuratórios de ressarcimento;
	f) encaminhar cópia da deliberação que vier a ser proferida aos Comandos da Marinha, do Exército e da Aeronáutica, ao Ministério da Defesa, aos órgãos de controle interno dos referidos Comandos e à Secretaria de Controle Interno do Ministério da Defesa; e
	g) encaminhar os autos à SecexDefesa para que dê prosseguimento às medidas necessárias ao saneamento definitivo do processo."
	É o Relatório.

não há.

Não atuou.

REPRESENTAÇÃO. COMANDO DO EXÉRCITO. RECUPERAÇÃO DE DANOS DECORRENTES DE ATOS DE GESTÃO ILEGAIS PRATICADOS NO PERÍODO DE 2001 A 2015. I) AUSÊNCIA DE COMPROVAÇÃO DA ADOÇÃO DAS PROVIDÊNCIAS ADMINISTRATIVAS CABÍVEIS. II) EXISTÊNCIA DE PROCEDIMENTOS APURATÓRIOS COM DURAÇÃO SUPERIOR AOS PRAZOS ESTIPULADOS NOS ART. 1º, § 1º, DA IN TCU 56/2007 E NO ART. 3º, CAPUT E PARÁGRAFO ÚNICO, DA IN 71/2012, COM ALTERAÇÕES PELA IN 76/2016. III) TCES INSTAURADAS APÓS O TRANSCURSO DO PRAZO REGULAMENTAR. DETERMINAÇÕES E RECOMENDAÇÕES AOS COMANDOS DO EXÉRCITO, MARINHA E AERONÁUTICA. DETERMINAÇÃO À SECEXDEFESA COM VISTAS À AUDIÊNCIA DOS AGENTES DA ADMINISTRAÇÃO E DO CONTROLE INTERNO.

REPRESENTAÇÃO (REPR)

I - Disciplina normativa da matéria
	Trata-se da Representação formulada pela Secretaria de Controle Externo da Defesa Nacional e da Segurança Pública (SecexDefesa) com o objetivo de verificar se foram instauradas as devidas tomadas de contas especiais em face de atos de gestão danosos ao erário ocorridos no Comando do Exército no período de 2001 a 2015.
2.	No plano constitucional, a matéria se insere no contexto do art. 71, inciso II, da Lei Maior, segundo o qual compete ao TCU julgar as contas daqueles que derem causa a irregularidade de que resulte prejuízo ao erário, bem como do art. 74, § 1º, que prevê a obrigação de os responsáveis pelo controle interno, ao tomarem conhecimento de qualquer irregularidade ou ilegalidade, darem ciência ao Tribunal de Contas da União, sob pena de responsabilidade solidária.
3.	No plano legal, o artigo 8º, caput, da Lei 8.443/1992 (Lei Orgânica do TCU) atribui à autoridade administrativa competente, sempre que tiver conhecimento da prática de ato ilegal, ilegítimo ou antieconômico de que resulte dano ao erário, o dever de instaurar tomada de contas especial para apuração de fatos, identificação dos responsáveis e quantificação do dano, sob pena de responsabilidade solidária.
4. 	Completando o arcabouço legal, os arts. 50, inciso III, e 51, caput, da LOTCU dispõem sobre as atribuições dos órgãos integrantes do controle interno, aos quais compete o dever de alertar formalmente a autoridade administrativa competente, sempre que tiverem conhecimento de ocorrências referidas no mencionado caput do art. 8º, e delas dar ciência imediata ao TCU.
5.	No plano regulamentar, o art. 1º da Instrução Normativa 56/2007 do TCU, reproduzindo o do art. 8º, caput, da LOTCU, acrescenta, em seu § 1º, que a ausência de adoção das providências previstas na cabeça do artigo (apuração dos fatos, identificação dos responsáveis, quantificação do dano e obtenção do ressarcimento) , no prazo de 180 dias, caracteriza grave infração a norma legal e sujeita a autoridade administrativa federal omissa à responsabilização solidária e às sanções cabíveis, devendo tal prazo ser contado da data do evento, quando conhecida, ou da ciência do fato pela Administração. 
6.	Na vigência da Instrução Normativa 71/2012, com redação dada pela Instrução Normativa 76/2016, iniciada em 1º/01/2017, ficou estabelecido que, após esgotadas as medidas administrativas para caracterização ou elisão do dano ao erário, a autoridade competente deve providenciar a instauração de tomada de contas especial, mediante processo específico, em prazo não superior a 180 dias a contar da data do evento ilegítimo ou antieconômico, quando conhecida, ou da data da ciência do fato pela administração (art. 4, § 1º, inciso III) .
II - Escopo da Representação
7.	Feita essa breve anotação dos marcos normativos da matéria, cumpre registrar que inicialmente o escopo da Representação limitava-se a atos praticados no Hospital Militar de Área de Recife (HMAR) , no período de 2007 a 2010, e no Instituto Militar Engenharia (IME) , nos anos de 2008 e 2009, denunciados à Justiça Militar pelas Procuradorias de Justiça Militar no Recife e no Rio de Janeiro, conforme notícias publicadas no sítio eletrônico do Ministério Público Militar em 18 e 25/01/2017. 
8.	No HMAR, os indícios de dano totalizaram o valor histórico de R$ 4.292.360,94, assim composto: 
	a) 	R$ 2.378.171,38 em razão da inexistência de registros de entrada e de saída materiais de consumo, expediente e medicamentos, adquiridos das empresas Jamberci Comércio Ltda. (CNPJ 061890110000148) , Goldfarma Produtos Farmacêuticos Ltda. (CNPJ 077473680000167) e Limari Materiais de Construções Ltda. (CNPJ 002072750000109) , nos exercícios de 2008 a 2010;
	b) R$ 1.711.983,30 em razão da aquisição irregular de suprimentos de informática, em quantidades e especificações incompatíveis com a necessidade e os equipamentos do parque computacional do hospital; 
	c) R$ 202.206,26 em face da não incorporação, ao patrimônio da organização militar, de vinte e quatro bens recebidos em doação.
9.	No IME, apurou-se possível dano ao erário no valor de R$ 565.760,60, em razão da diferença maior entre os valores pagos e orçados, em 11 das 15 contratações realizadas para a reforma das suas instalações, relacionadas na tabela constante do item 6 do relatório precedente.
10. 	Por meio do Acórdão 1377/2017-TCU-Plenário, proferido na Sessão de 28/06/2017, a Representação foi conhecida e efetuaram-se as seguintes determinações propostas pela Unidade Técnica:  
	a) ao Comando do Exército que instaurasse tomadas de contas especiais para apurar os supostos danos verificados no HMAR e no IME, excluindo-se, no último caso, os danos que estavam sob apuração deste Tribunal por meio do TC-Processo 008.431/2015-9;
	b) ao Centro de Controle Interno do Exército (CCIEx) que, caso elidido o dano relacionado às irregularidades ocorridas no IME, oferecesse representação a esta Corte com todas as evidências disponíveis e informações para a responsabilização dos gestores envolvidos nas irregularidades; e, com relação às irregularidades verificadas no HMAR, encaminhasse documentos que demonstrassem a adoção de medidas, pelo Diretor do hospital em 2011, para recuperação dos danos causados ao erário, e pelo titular do CCIEx no ano de 2011, visando à instauração de TCE; 
	c) à Procuradoria-Geral da Justiça Militar (PGJM) que encaminhasse cópia das denúncias oferecidas pelo MPM à Justiça desde 2014, envolvendo dano ao erário superior a R$ 100.000,00, em valores atualizados até 12/12/2016, em unidades dos três Comandos Militares em todo o Brasil.
11.	De acordo com a última instrução elaborada pela SecexDefesa, as determinações referentes à instauração de TCEs para apurar danos no IME e no HMAR foram atendidas por meio das Portarias do Comandante do Exécito 731 e 733, de 30/06/2017. 
12.	Não obstante, os elementos fornecidos pelo CCIEx e pela PGJM em cumprimento às demais determinações contidas na mencionada deliberação revelaram a existência de um conjunto de eventos danosos ao erário bem mais amplo do que aquele que motivou a propositura desta Representação. 
13.	Ao fim da fase instrutória, foram relacionados 35 procedimentos apuratórios (IPMs, denúncias, sindicâncias e processos administrativos) referentes a atos de gestão com indício de dano ao erário praticados entre 2001 a 2015 em diversas organizações militares integrantes do Comando do Exército (Anexo I da Instrução à peça 192) . O montante de dano ao erário a ser recomposto totaliza R$ 36.979.254,95, atualizado até 09/08/2018, mediante parâmetros conservadores, segundo metodologia de cálculo explicada nos parágrafos 185-188 da instrução à peça 192. 
14.	Os procedimentos que compõem a amostra analisada foram tabulados no item 24 do Relatório precedente, aos quais fiz acrescentar a descrição do objeto, quando disponível. Sobre essa amostra cabem as seguintes observações:
	a) dos 35 procedimentos apuratórios, é possível verificar, a partir dos registros efetuados pela SecexDefesa, que três têm objeto comum a outros: as irregularidades discutidas nos procedimentos 2 e 25 têm relação com o procedimento 3; as irregularidades versadas no procedimento 22 também são objeto do procedimento 33;
	b) das 32 situações distintas entre si, três culminaram com a conclusão de inexistência de dano (procedimentos 9, 14 e 27) ; em duas os respectivos danos estavam sendo restituídos pelos responsáveis na esfera administrativa (procedimentos 16 e 17) ;
	c) dos 27 procedimentos apuratórios que demandam providência para recomposição de dano, cinco não têm dano quantificado (procedimentos 1, 4, 5, 7 e 9) , dois apresentam dano parcialmente quantificado (procedimentos 11 e 23) e em 8 não foi comprovada a adoção de providências administrativas (7, 9, 12, 18, 20, 24, 28 e 29) ;
	d) quanto às denúncias que deram origem a esta Representação, os fatos tradados nos IPMs 81-23.2012.7.07.0007 e 87-30.2012.7.07.0007, referentes ao HMAR, são objeto dos procedimentos 20 e 22, o primeiro sem comprovação de adoção de providências administrativas e o segundo absorvido pelo procedimento 33; não há registro de procedimentos apuratórios referentes às irregularidades atinentes à reforma das instalações do IME (cuja Denúncia/IPM apesar de mencionados, não foram identificados) .  
15.	Assim, ao fim da etapa instrutória, esse foi o quadro factual analisado pela SecexDefesa.
III - Achados
16.	Na sequência, a SecexDefesa registrou que foram instauradas dezessete TCEs pelo Comando do Exército após a autuação desta Representação, todas relacionadas no Anexo II da instrução à peça 192, mas que apenas duas podem ser diretamente correlacionadas a procedimentos apuratórios que compõem a amostra analisada nestes autos:
	a) a TCE instaurada mediante Portaria Cmt. Ex. 733, de 30/06/2017 (número 3) , no valor de R$ 3.652.481,54, abarca os procedimentos 34 e 35 (Processos administrativos instaurados pela Portaria 27/SDP/SAJ/HMAR, de 30/09/2013, e pela Portaria 16/SDP/SAJ/HMAR, de 16/04/2014) ; e
	b) a TCE instaurada pela Portaria Cmt. Ex. 177, de 21/02/2018 (número 9) , referente ao HMAR, embora não haja menção explícita ao procedimento apuratório que a originou. 
17.	Diante do exposto, vê-se que, embora existam 27 procedimentos apuratórios pendentes da adoção de medidas com vistas à recomposição do erário, apenas três foram contemplados com a instauração da devida TCE, mesmo assim após a propositura desta Representação e da realização de determinações por meio do Acórdão 1377/2017-TCU-Plenário.
18.	Adicionalmente, afirma-se que a TCE instaurada pela Portaria Cmt. Ex. 174, de 21/02/2018 (número 6) provavelmente relaciona-se a algum dos procedimentos analisados nesta Representação. 
19.	A SecexDefesa acrescenta que 20 dos 35 procedimentos que compõem a amostra analisada, mais precisamente 57% das ocorrências, referem-se a atos ocorridos em 2009, passíveis de incidência da prescrição da pretensão punitiva em 2019. Também há potencial prejuízo para a recuperação do dano, haja vista que a consumação do prazo decenal de cometimento da irregularidade constitui fator previsto no art. 6º, inciso II, da Instrução Normativa TCU 71/2012 a relativizar a imprescritibilidade das ações de ressarcimento de dano, prevista no art. 37, inciso XXII, § 5º da Carta Magna, em nome da segurança jurídica.  
IV - Causas da inexistência de TCE
20.	Diante das constatações acima elencadas, foram analisadas as possíveis causas para a inexistência das necessárias TCEs ou para a sua instauração intempestiva, consideradas as evidências disponíveis. Entre as causas sistêmicas, comuns a todos os procedimentos analisados porque decorrentes dos normativos internos do Comando do Exército, foram apontados: 
	a) o envolvimento indevido do órgão de Controle Interno na confirmação do dano ao erário; 
	b) a atribuição de competência à autoridade máxima do Exército para instauração de TCE; 
	c) a atribuição de competência ao Controle Interno do Exército para instrução de TCE.
21.	Dentre as causas específicas a um ou mais procedimentos, foram constatadas: 
omissão do gestor em adotar as medidas previstas para reaver o dano;
omissão do controle interno quanto às medidas para garantir a regularidade das apurações;
omissão do controle interno na orientação da instauração de procedimentos para reaver danos por ele apurados em auditoria;
descumprimento dos prazos de instrução e de solução de processos administrativos de ressarcimento de dano ao erário;
descumprimento do prazo para o esgotamento das medidas administrativas internas para recuperação do dano;
condutas irregulares do controle interno que impediram a recuperação do dano.
22.	Valendo-me da instrução transcrita no relatório precedente, passo a sintetizar os diversos aspectos abrangidos em cada uma dessas causas.
IV.1 - Causas sistêmicas
Envolvimento do órgão de controle interno na confirmação do dano 
23. 	O envolvimento do órgão de controle interno nos procedimentos internos voltados à recomposição de dano ao erário decorre do rito estabelecido na Portaria 8-SEF/2003 e na Portaria do Comandante do Exército 815/2012.
24.	De acordo com esses normativos internos, no processo apuratório iniciado mediante inquérito policial militar ou sindicância, o dirigente máximo da unidade instauradora só tinha alçada para adotar todas as medidas necessárias a recomposição de indícios de dano inferiores a R$ 1.000,00.  Se o dano excedesse R$ 1.000,00, o dirigente máximo deveria comunicar o fato à representação regional do controle interno (Inspetoria de Contabilidade e Finanças do Exército - ICFEx) . 
25.	Por seu turno, a ICFEx poderia remeter para a decisão da Secretaria de Economia e Finanças (SEF) as questões que julgasse necessárias, como dúvidas quanto à aplicação de normas, quantificação do prejuízo, identificação da autoria e responsabilidade de outros agentes não arrolados nos procedimentos apuratórios. Se a ICFEx concluísse pela inexistência do dano, determinaria o arquivamento da cópia do relatório e da solução do procedimento examinado. Se confirmasse o dano, orientaria o dirigente máximo da unidade de origem para que desse ao responsável a oportunidade de reconhecer a dívida, pagando-a ou autorizando o desconto em contracheque. 
26.	Inexistindo interesse do responsável em recompor o débito, o dirigente máximo deveria instaurar processo administrativo, quando originário de IPM, ou emitir notificação da dívida, quando originária de sindicância. Frustradas as tentativas de recomposição do dano, o dirigente determinaria o desconto no contracheque, de acordo com o Regulamento de Administração do Exército (RAE) e os limites legais.
27.	Caso não fosse possível o ressarcimento dos valores devidos à Fazenda Nacional por meio de desconto em contracheque, em função do elevado valor da dívida, o órgão regional do controle interno solicitaria a instauração de TCE, realizada pela Secretaria de Economia e Finanças, ou para os casos ocorridos a partir da vigência da Portaria do Comandante do Exército 815, de 28/09/2012, pelo próprio Comandante do Exército.
28.	Para a SecexDefesa, a necessidade de confirmação do dano por parte dos órgãos regionais de controle interno cria uma etapa adicional entre o reconhecimento do dano pela administração e o dever daí decorrente de adotar as medidas necessárias à sua recomposição, que constitui ato vinculado e não pode ser condicionado a atuação do controle interno. Ademais, tal procedimento não encontra guarida nas normas externas ao Exército, as quais, em atenção ao princípio da segregação de funções, atribuem ao controle interno o papel de fiscalização e controle das ações a cargo dos gestores.
29.	Todavia, a Unidade Instrutiva consigna ser desnecessário determinar a adoção de medidas corretivas porque a Portaria do Comandante do Exército 1.324, de 04/10/2017, extinguiu a participação do controle interno na apuração de irregularidades administrativas a cargo dos gestores. 
	Centralização da competência para instauração da TCE
30.	A centralização da competência para instauração da TCE na pessoa do Secretário de Economia e Finanças ou do Comandante do Exército, conforme mencionado acima, decorre da Portaria 8-SEF, de 10/12/2002 e da Portaria do Comandante do Exército 815, de 28/09/2012, respectivamente.
31. 	Considerando que o Exército Brasileiro possui 651 organizações militares, das quais 420 gerem recursos públicos, a SecexDefesa pondera que um evento danoso pode ocorrer em uma organização que se encontra a cinco instâncias hierárquicas do Dirigente Máximo da força terrestre, de modo que a centralização de competência para instauração de TCE no titular da força terrestre pode retardar o início do procedimento. 
32.	A Unidade instrutiva argumenta que, de acordo com o art. 23, § 1º, do Regulamento de Administração do Exército, aprovado pelo Decreto 98.820/1990, o agente diretor é a autoridade que exerce a direção integral das atividades de uma unidade administrativa. A teor do art. 27 da mesma norma, o agente diretor é o responsável pelos atos e fatos administrativos praticados na unidade, em especial por diversas atribuições referentes ao ressarcimento de danos e à aplicação de penalidades em face de prejuízos causados à Fazenda Nacional, podendo, com vistas à celeridade processual, ser considerado a autoridade competente a que aludem as normas deste Tribunal que regulam o processo de TCE.
33.	Para a SecexDefesa, não se justifica excluir do gestor que conduziu o procedimento apuratório a competência para instauração da TCE, uma vez que os comandantes, chefes e diretores de organizações militares exercem até mesmo atribuições de polícia judiciária militar. Pela dicção do Decreto-lei 1.002/1969 - Código de Processo Penal Militar, eles contribuem para o processo criminal por meio do inquérito policial militar, cuja consequência pode ser a privação da liberdade do indivíduo, muito mais gravosa do que a observada no processo de TCE.     
34.	Disposição semelhante foi identificada no Comando da Aeronáutica, por meio da Portaria 1.502/GC4, de 11/10/2017, em que a competência para a instauração de TCE recai sobre agentes posicionados no segundo nível hierárquico da força.
35.	No Comando da Marinha, por força da 5ª Revisão da SGM-601, de 18/09/2014, compete ao Centro de Controle Interno a competência para instauração de TCE, o que conflita com o princípio da segregação de funções e com o disposto no art. 50, inciso III, da Lei 8.443/1992, segundo o qual é dever do órgão integrante do sistema de controle interno alertar formalmente a autoridade administrativa competente para que instaure TCE.
36.	Nesse contexto, a SecexDefesa formulou proposta de recomendação às três forças singulares, no sentido de que a competência para instauração de TCE seja atribuída aos agentes responsáveis pela direção dos procedimentos apuratórios que a antecedem, e de determinação ao comando da Marinha de que seja retirada tal atribuição do Controle Interno. 
	Competência do Controle Interno para instruir TCE
37.	Quanto à atribuição de competência para instruir processo de TCE, reitera-se o argumento de que as normas externas ao Exército não preveem a participação do controle interno na condução da tomada de contas especial. Ao contrário, atribuem-lhe o encargo de avaliar a regularidade das medidas adotadas pelos gestores, como por exemplo o art. 10, inciso II, da IN TCU 71/2012, segundo o qual compete ao Controle Interno, mediante certificado de Auditoria, avaliar o trabalho da equipe tomadora de contas. Deste modo, o acúmulo das atribuições de participar da instrução das TCEs e controlar esses mesmos atos praticados pelos gestores ofende ao princípio da segregação de funções.
38.	A SecexDefesa aponta, como evidência de falha intrínseca à sistemática ora adotada, o fato de que há represamento de 192 potenciais processos de TCE, evidenciado na autorização solicitada pelo CCIEx para propor a esta Corte um cronograma de atuação compatível com a sua capacidade operacional, em função dos critérios de relevância, materialidade e criticidade.  
39.	Verificou-se que os normativos da Marinha também incidem na mesma irregularidade atinente à participação do controle interno na instrução de TCE, razão pela qual foi proposta determinação para que os dois Comandos abstenham-se de designar o controle interno para compor a equipe tomadora das contas especiais.
IV.2 - Causas Específicas
40.	Passo a tratar dos fatores que contribuíram para a não instauração das devidas TCEs ou da intempestividade na adoção dessa providência na amostra analisada. Cabe anotar que a sequência abaixo adotada, assim como a da última instrução da SecexDefesa, decorre do rito processual estabelecido nos normativos internos do Exército, em que as competências da organização militar e do controle interno se intercalam ao longo do procedimento. 
	Omissão do gestor em adotar as medidas previstas para reaver o dano
41.	Conforme visto nos parágrafos 24 e 27 supra, nos procedimentos apuratórios iniciados mediante inquérito policial militar ou sindicância, cabe ao dirigente máximo da unidade instauradora apurar o evento danoso e, nos casos de dano superiores a R$ 1.000,00, comunicá-lo à representação regional do controle interno; diante da confirmação do dano, dar ao responsável a oportunidade de pagar a dívida ou autorizar o desconto em contracheque; instaurar processo administrativo, quando originário de IPM, ou emitir notificação da dívida, quando originária de sindicância; e determinar o desconto no contracheque, de acordo com o Regulamento de Administração do Exército (ERA) e os limites legais.
42.	A SecexDefesa constatou que em 43% dos procedimentos analisados houve omissão do gestor em informar a ICFEx sobre a existência de irregularidades com danos ou em adotar orientações para instaurar procedimentos que viabilizariam seu ressarcimento. Nos procedimentos 19 e 24 houve, inclusive, descumprimento de orientação do Controle Interno e de determinação do TCU. 
43.	Em relação a esses fatos, a SecexDefesa propõe seja realizada audiência dos gestores que a praticaram, após a sua necessária qualificação, visto que os dados solicitados em diligência foram fornecidos parcialmente.  
44.	Anoto que previamente à realização das audiências, com vistas a permitir a avaliação da responsabilidade dos gestores, a SecexDefesa deverá elaborar matriz de responsabilização que identifique, para cada procedimento apuratório analisado, a (s) irregularidade (s) constatada (s) , a identidade dos responsáveis, o período de exercício, a conduta,  o nexo de causalidade  e a culpabilidade, conforme orientação constante do Memorando Circular 33/2014 - Segecex.
45.	Considerando a informação de que não foi possível à SecexDefesa identificar previamente as responsabilidades devido ao fornecimento de informações incompletas em resposta às diligências, cabe autorizar a realização de fiscalização com vistas a suprir as lacunas de informação existentes nesta ação de controle que, pela sua abrangência temporal, geográfica e material, assumiu contornos de avaliação de conformidade das medidas adotadas no âmbito do Comando do Exército no mister de adotar as medidas necessárias para a recuperação de danos causados ao erário em decorrência de atos irregulares.
46.	Outrossim, em atenção ao fato de que a amostra analisada contém diversos procedimentos ocorridos há mais de dez anos, cuja apuração pode demandar esforços superiores ao benefício esperado das ações de recuperação do débito, cumpre orientar à Unidade Instrutiva que justifique expressamente as situações que merecerão instrução complementar, considerados os critérios de materialidade, risco e relevância.  
	Omissão do Controle Interno em garantir a regularidade das apurações
47.	A SecexDefesa constatou que em 23% dos procedimentos analisados o Controle Interno deixou de adotar medidas tempestivas para:
	a) sanear irregularidades, como descumprimento de prazos e descontinuidade de apurações em curso (procedimentos 1, 8, 13, 21, 29 e 34) 
	b) dar seguimento às apurações que eram do seu conhecimento e dependiam de sua intervenção (procedimentos 1, 11 e 23) ;
	c) dar cumprimento a orientações por ele expedidas (procedimentos 8, 13, 19) .
48.	Nos procedimentos 11 e 23, os agentes que atuaram nos processos administrativos concluíram pela inexistência do dano e a ICFEx pela sua existência, o que motivou o envio da controvérsia para apreciação e decisão do Centro de Controle Interno do Exército. Caberia ao CCIEx posicionar-se sobre a divergência e orientar as providências a serem adotadas. Caso concluísse sobre a existência do dano e não obtivesse o mesmo entendimento dos gestores, deveria, conforme as normas, escolher entre duas opções: adotar as medidas para instaurar processo de TCE ou representar a este Tribunal.
49.	Quanto ao procedimento 11, a ICFEx submeteu a controvérsia ao CCIEx em 17/06/2015, que se manifestou em 03/12/2015 pela existência do dano, todavia sem orientar as medidas a serem adotadas diante da posição final do gestor. Em resposta à diligência, datada de 04/12/2017 (peça 99, p. 2) , é informada a existência de apuração em curso na unidade e que o processo está em fase de notificação. 
50.	No que se refere ao procedimento 23, a discordância entre os gestores envolvidos no processo administrativo e a ICFEx foi levada à apreciação e decisão do CCIEx em 20/10/2015, o qual somente se manifestou em 16/08/2017 (peça 166, p. 47) , por meio de parecer sobre a ficha simplificada de análise elaborada pela ICFEx, determinando a instauração de sindicância e outras medidas para recuperação do dano.
51.	Embora tenha havido descumprimento de normativos internos do Comando do Exército por parte do Controle Interno, a SecexDefesa estima que melhor orientação foi dada à matéria por meio da Portaria do Comandante do Exército 1.324, de 04/10/2017, que extingue a participação do controle interno nas apurações de irregularidades administrativas a cargo dos gestores.
52.	Filio-me à compreensão de que a atribuição de competências ao Controle Interno do Exército pelas normas internas da Instituição devem ser compatíveis com a missão institucional decorrente do bloco normativo composto pelo art. 74, § 1º, da Constituição Federal e seus desdobramentos nos arts. 50, inciso III, e 51, caput, da LOTCU.
53.	Desse modo, a par de se fazerem as recomendações referentes ao aperfeiçoamento dos normativos internos da instituição, a avaliação das responsabilidade dos agentes do Controle Interno, a ser realizada nos moldes mencionados nos itens 44 a 46 supra, deverá ter por objeto tão somente o descumprimento de atribuições que não conflitem com aquelas fixadas no mencionado bloco normativo. 
	Omissão do Controle Interno na orientação sobre instauração de procedimentos para reaver dano por ele apurado em auditoria
54.	Consta dos autos que, para atender solicitação do MPM, o Controle Interno do Exército realizou auditorias em 2014 e 2015 sobre irregularidades administrativas ocorridas em diversos hospitais do Exército no Brasil, consistentes na aquisição de equipamentos médico-hospitalares superfaturados em cumprimento a ordem do escalão superior, oriunda do Diretor Interino de Saúde do Exército, o qual determinou a adesão a determinada ata de registro de preços do Hospital Federal dos Servidores do Estado, localizado no Rio de Janeiro. A matéria é o objeto dos procedimentos 2 e 3 da amostra, nos quais foi apontado dano ao erário no valor histórico total de R$ 3.488.082,88.
55.	Conforme documentos encaminhados, ainda não há procedimentos autuados para possibilitar a recuperação do dano, tendo sido informado que estavam em curso diligências complementares no âmbito dos diversos inquéritos policiais militares instaurados em 2016 para apurar a existência de crimes militares.
56.	Na avaliação da SecexDefesa, tendo o Controle Interno apurado a existência do dano mediante fiscalização, seria um contrassenso aguardar a conclusão dos IPMs nos hospitais para então confirmar a existência de dano por ele apurado e, consequentemente, orientar a autuação de processo administrativo para recuperá-lo.  Ainda que se demonstrem iniciativas do controle interno de orientar a abertura de procedimentos para reaver o dano, resta pendente de esclarecimento o motivo pelo qual não representou a este Tribunal quanto aos processos administrativos não instaurados.
57.	Considerando a materialidade do dano, e que algumas irregularidades foram cometidas no período de 2008 a 2011, estando próxima a prescrição da pretensão sancionatória, a SecexDefesa propõe que seja determinada a instauração de TCE.  
	Descumprimento dos prazos de instrução e de solução de processos administrativos de ressarcimento de dano ao erário
58.	A SecexDefesa aponta que o prazo máximo de instrução do processo administrativo é de 120 dias, de acordo com a Portaria SEF 8/2003, e de trinta dias prorrogáveis por igual período, mediante justificativa, nos termos da Lei 9.784/1999. A norma interna do Exército confere mais cinco dias improrrogáveis para a emissão de solução. 
59.	Todavia, oito processos administrativos mencionados amostra analisada teriam inobservado os prazos de conclusão acima referidos, com destaque para os seguintes casos: a) procedimento 8 - prazo de instrução de 2 anos e 6 meses; b) procedimento 21 - prazo de instrução de 1 ano e 8 meses; c) procedimento 33 - prazo de instrução de 3 anos e 10 meses; e d) procedimento 35 -  prazo de instrução de 2 anos e 11 meses.
60.	Quanto aos procedimentos 33 e 34, aponta-se que as soluções dos processos administrativos foram exaradas, respectivamente, com mais de sete e seis meses.
61.	Em face desse achado, a SecexDefesa propõe determinar ao Comando do Exército que informe as medidas que adotará para evitar a reincidência na irregularidade.
62.	Pondero que o cabimento da determinação acima mencionada poderá ser melhor avaliado por ocasião da confirmação dos indícios de falha, mediante a apuração de responsabilidades nos moldes indicados nos itens 44 e 46 supra, e do exame das razões de justificativa. 
	Descumprimento do prazo para esgotamento das medidas administrativas internas para recomposição do dano
63.	A SecexDefesa afirma que onze procedimentos apuratórios referentes a irregularidades conhecidas sob a vigência da IN TCU 56/2007 extrapolaram o prazo de 180 dias para esgotamento das medidas administrativas internas visando à recomposição de prejuízos ao erário. Significa dizer que se encontram nessa situação 100% das irregularidades sobre as quais a Administração teve ciência durante a vigência da referida norma, algumas das quais em estão em apuração interna há mais de quatro anos. 
64.	Em resposta à diligência, o Controle Interno do Exército procurou justificar a demora observada argumentando que art. 1º, § 1º, do art. 56 da IN TCU 56/2007 fixa prazo para a adoção das providências internas previstas no caput do artigo, e não à conclusão do processo de saneamento da irregularidade ou de ressarcimento. 
65.	A Unidade Instrutiva refuta de plano o argumento apresentado, pois a mera existência de prazo para o início da adoção das providências internas sem prazo final para sua conclusão resultaria na falta de correspondência com os princípios que regem os processos administrativos, como da eficiência, da celeridade e da duração razoável.  Argumenta que todas as ações previstas no caput do artigo 1º, abaixo transcrito, devem ocorrer de forma sucessiva, pois a realização de uma é condicionante para o início da outra, respeitando-se o prazo fatal de 180 dias fixado no § 1º:  
 "Art. 1º Diante da omissão no dever de prestar contas, da não comprovação da aplicação de recursos repassados pela União mediante convênio, contrato de repasse ou instrumento congênere, da ocorrência de desfalque, alcance, desvio ou desaparecimento de dinheiros, bens ou valores públicos, ou de prática de ato ilegal, ilegítimo ou antieconômico de que resulte dano à administração pública federal, a autoridade administrativa federal competente deve adotar providências para apuração dos fatos, identificação dos responsáveis, quantificação do dano e obtenção do ressarcimento. (grifou-se) 
§ 1º A ausência de adoção das providências mencionadas no caput deste artigo no prazo de 180 (cento e oitenta) dias caracteriza grave infração a norma legal e sujeita a autoridade administrativa federal omissa à responsabilização solidária e às sanções cabíveis.
§ 2° O prazo mencionado no parágrafo anterior deve ser contado:
I - nos casos de omissão no dever de prestar contas e da não comprovação da aplicação de recursos repassados, da data fixada para apresentação da prestação de contas;
II - nos demais casos, da data do evento, quando conhecida, ou da data de ciência do fato pela Administração; (grifo nosso) 
§ 3º Esgotadas as medidas administrativas internas sem obtenção do ressarcimento pretendido, a autoridade administrativa federal competente deve providenciar a imediata instauração de tomada de contas especial, observado o disposto nesta Instrução Normativa."
66.	Assim como a SecexDefesa, entendo que o prazo de 180 dias fixado no § 1º acima transcrito, contado da data do evento ou da ciência do fato pela Administração, aplica-se à adoção de todas as providências administrativas necessárias à recuperação do dano, pois a literalidade do caput, ao qual o parágrafo remete, compreende expressamente a apuração do fato, a identificação dos responsáveis, a quantificação do dano e a obtenção do ressarcimento, que é a última etapa do desenvolvimento esperado. Inexistindo prazos específicos para cada uma dessas fases, a transição de uma fase a outra deve se dar por impulso oficial, respeitando-se o prazo máximo.  
67.	Por providências para apuração do fato, entendam-se todas as ações previstas nas normas aplicáveis a cada unidade jurisdicionada, inclusive a conclusão do processo administrativo, nos termos da Portaria SEF 8/2003, bem como o prazo de 5 dias para emissão de solução. 
68.	Não sendo obtido o ressarcimento ao fim do prazo de 180 dias, o artigo 1º, § 3º, da IN 56/2007 determina que seja providenciada a imediata instauração de TCE. Na vigência da Instrução Normativa 71/2012, alterada pela Instrução Normativa 76/2016, esse mesmo prazo passou a ter assento no art. 4, § 1º.
69.	Assim, verifica-se que a causa "descumprimento dos prazos de instrução e de solução de processos administrativos de ressarcimento de dano ao erário" está contida no "descumprimento do prazo para esgotamento das medidas administrativas internas para recomposição do dano", mantendo-se a diferenciação entre uma e outra situação apenas para efeito de apuração de responsabilidades específicas pelas diversas fases, em função dos normativos aplicáveis à matéria.
	Condutas irregulares do Controle Interno que comprometeram a recuperação do dano
70.	Essa causa foi identificada em relação às irregularidades ocorridas no HMAR e no IME que deram origem à presente representação.
71.	Segundo consta do Relatório precedente, em 2015 o Controle Interno realizou auditoria no HMAR, a pedido do Ministério Público Militar, apurando indícios de prejuízo ao erário no período de 2007 a 2009, no valor atualizado de R$ 1.711.983,30, decorrente da aquisição de bens em quantidades e especificações incompatíveis com os materiais do parque de informática do hospital, e da inexistência de quaisquer registros de solicitação, aquisição e consumo dos bens nos boletins internos e nos sistemas de controle patrimonial. Todavia, o relatório da fiscalização registrou a impossibilidade de atestar seguramente o prejuízo ao erário advindo das aquisições de materiais de informática, por não ter sido possível contar com especialista na área quando dos trabalhos de campo.
72.	Para atender integralmente a requisição da Procuradoria da Justiça Militar, o CCIEx disponibilizou à 7ª ICFEx, em 04/04/2016, um técnico do Centro Integrado de Telemática do Exército com expertise no assunto (peça 7, p. 41-42) . Devido à manifestação do Promotor do MPM requisitante da auditoria, no sentido de que descartaria, para fins de denúncia, os indícios referentes à material de informática, pela dificuldade de reunir provas contundentes, o titular da 7ª ICFEx solicitou (peça 7, p. 43) e o CCIEx tornou sem efeito o ato de designação da especialista (peça 7, p. 45) .
73.	Em resposta à diligência promovida neste processo em 02/02/2017 (peça 1) , o CCIEx informou ter requisitado ao Centro Integrado de Telemática do Exército (CITEx) , em 03/04/2017 (peça 17, p. 2) , que fosse disponibilizado um especialista em informática para dar prosseguimento aos trabalhos de apuração de responsabilidade e de suposto dano ao erário resultante do Relatório de Auditoria nº 06.028/2015, e determinou à 7ª ICFEx o prosseguimento dos trabalhos referentes à complementação do referido relatório, visando sua conclusão.
74.	Atendendo à determinação contida no Acórdão 1377/2017-TCU-Plenário, as irregularidades praticadas no HMAR são objeto da TCE instaurada por meio da Portaria do Comandante do Exército nº 733, de 30/6/2017 (peça 53, p. 17) .
75.	Quanto à reforma das instalações do IME, a documentação encaminhada pelo CCIEx apontou indícios de dano ao erário que poderiam chegar a R$ 565.760,60, decorrentes de diversas irregularidades graves praticadas em licitações, como: ausência de justificativa para aditivo contratual; aditivação imediata à contratação sem formalização, sem fundamentação e sem comprovação de sua necessidade; contratação acima do preço estimado; pagamentos com preços diversos dos do Sinapi; inexistência de parecer jurídico; inexistência de pesquisa de preços; entre outras. 
76.	Por meio da Portaria do Comandante do Exército 731, de 30/06/2017 (peça 53, p. 14) , foi instaurada TCE para apurar o caso, o que atendeu determinação deste Tribunal contida no Acórdão 1377/2017-TCU-Plenário. 
77.	Como apontado pela SecexDefesa, ao dispensar a atuação do profissional que faria o levantamento do dano verificado no HMAR e deixar de cobrar do gestor a instauração do procedimento apuratório necessário para possibilitar a recuperação do dano verificado no IME, o Controle Interno do Exército deixou de cumprir com o dever de agir que lhe é imposto pelo art. 74, § 1º, da Constituição Federal, e pelos arts. 50, inciso III, e 51 da Lei 8.443/1992, regulamentado no art. 2º, da Instrução Normativa TCU 56/2007.
78.	Ainda de acordo com a Unidade Instrutiva, não fosse a atuação deste Tribunal, não seriam adotadas as medidas necessárias para possibilitar a recuperação do dano ao erário verificado no HMAR e no IME, razão pela qual propõe-se a audiência dos responsáveis, que deverá ocorrer após a adoção das providências mencionadas nos itens 44-46.  
V - Outras considerações
	Desconhecimento dos IPMs por parte do Controle Interno
79.	Exsurge dos autos que o Controle Interno deixou de demandar das organizações militares a instauração de TCEs com vistas a recuperar danos apurados em Inquéritos Policiais Militares ou de representar ao TCU quanto à não instauração de TCE. 
80.	Nos esclarecimentos prestados em resposta às diligências promovidas ao longo da instrução processual, o Controle Interno alegou o desconhecimento sobre a existência dos IPMs que revelaram indícios de dano ao erário, afirmando a ausência de norma que determine a intercomunicação das ações de controle, à exceção da fixada entre o controle interno no exercício da atividade de apoio ao controle externo. Esse fato foi invocado, inclusive, para justificar a demora no atendimento às diligências que solicitaram cópias dos IPMs. 
81.	A SecexDefesa pondera que o IPM, sendo uma forma de apuração de irregularidades passíveis de caracterização de crime militar, pode reunir documentos e informações imprescindíveis para a instrução de procedimentos voltados à recuperação do dano eventualmente ocorrido. Visando a eliminar a demora em obter informações de IPMs que já estejam na posse do Ministério Público Militar, a unidade instrutiva propõe que seja recomendado o arquivamento de uma cópia do IPM na unidade de origem, sempre que ele revelar indícios de dano ao erário. 
82.	Observa-se que a medida proposta, embora agilize a obtenção de informações de IPMs instaurados por iniciativa da organização militar que já se encontrem em poder do Ministério Público Militar, não resolve a falta de ciência, pelo Controle Interno, das irregularidades cometidas pela administração. 
83.	Embora não exista previsão legal sobre a comunicação formal entre os diversos órgãos encarregados do controle dos atos de gestão das pastas militares, não é dado ao Controle Interno, no exercício de sua missão institucional, deixar de buscar informações que lhe permitam comprovar a legalidade da gestão das organizações militares, e de apoiar o Controle Externo no exercício de sua missão institucional, conforme determina o art. 74, incisos II e IV, da Constituição. Todavia, a eficiência dos mecanismos empregados pelo Controle Interno para esse mister poderão melhor avaliados em trabalho específico sobre a governança doesse Sistema de Controle, levando em conta as peculiaridades de organização das Forças Militares.
	Medidas para dar celeridade às apurações de irregularidades administrativas no âmbito do Comando do Exército 
84.	No expediente que compõe a peça 161, o Titular do Centro de Controle Interno do Exército informa sobre medidas em curso para dar celeridade às apurações de irregularidades administrativas no âmbito da força terrestre, tais como a efetiva delegação de competência, pelo Comandante do Exército, ao titular do CCIEX para instauração de TCE, e a sugestão do próprio CCIEX de que seja atribuída competência ao dirigente da organização militar para que instaure TCE e designe a equipe encarregada. A par dessas medidas, o CCIEx questiona a possibilidade de:
	a) não se instaurar TCE em relação aos casos em que já houve ou está em curso inscrição em dívida ativa da União;
	b) incluir o Exército no projeto piloto de utilização do sistema e-TCE, para agilizar o processamento das TCE oriundas de irregularidades envolvendo pagamento de pessoal; e
	c) autorizar a instauração escalonada de aproximadamente 192 TCEs, em face da limitação de pessoal das ICFEx, enquanto a instrução  não puder ser feita pelo próprio gestor.
85.	Segundo análise da SecexDefesa, a atribuição de competência ao titular do Controle Interno para instaurar TCE é ilegal e atenta contra o princípio da segregação das funções. Já a retirada da competência do órgão de controle interno para instrução de TCE é um requisito para o restabelecimento da legalidade, em razão do que prescreve o art. 50, inciso III, da Lei 8.443/1992, razão por que é objeto de proposta de determinação.
86.	No que tange à inscrição em dívida ativa, a SecexDefesa assinala que a IN 71/2012, que disciplina a instauração de TCE, não dispensa o procedimento na hipótese pretendida e orienta a observância da Lei 10.422/2002, quanto à obrigatoriedade de se registrarem as informações relativas ao valor do débito e à identificação dos responsáveis no cadastro de devedores, independentemente da existência ou não de TCE.
87.	Quanto à possibilidade de i Exército utilizar o sistema e-TCE em relação às irregularidades com dano decorrentes de atos de pessoal, a questão encontra-se superada com a obrigatoriedade de toda a administração pública federal utilizar o sistema a partir de 1º de julho de 2018, consoante previsão do art. 40 da Portaria TCU 122, de 20/04/2018.
88.	Acerca do escalonamento da instauração de aproximadamente 192 TCEs, a Unidade Instrutiva aponta que a questão também já está regulamentada no art. 4º, § 1º, no art. 11, §§ 1º e 2º, e no art. 12 da IN 71/2012, os quais prevêem a possibilidade de prorrogação de prazo para instauração de TCE, em caráter excepcional, mediante pedido fundamentado formulado pela autoridade competente.
VI - Conclusão
89.	Diante de uma amostra de 35 procedimentos apuratórios de irregularidades praticadas no período de 2001 a 2015 em diversas organizações militares vinculadas ao Comando do Exército, 27 continham indícios de débito pendente de adoção de providências administrativas, mas apenas três procedimentos resultaram contemplados com a instauração da devida TCE, mesmo assim apenas após a propositura desta Representação e da realização de determinações por meio do Acórdão 1377/2017-TCU-Plenário.
90.	A SecexDefesa identificou causas sistêmicas, decorrentes das normas internas do Comando do Exército, que comprometem a celeridade das medidas administrativas necessárias à recuperação do dano ao erário, a saber:
	a) o envolvimento indevido do órgão de Controle Interno na confirmação do dano ao erário, já excluído das normas internas; 
	b)  a competência à autoridade máxima do Exército para instauração de TCE, em relação à qual é proposta recomendação, aos Comandos do Exército, da Marinha e da Aeronáutica, de atribuição de competência aos agentes responsáveis pela instauração de procedimentos apuratórios que a antecedem, e de determinação ao Comando da Marinha de que seja retirada tal competência do Controle Interno; 
	c) a atribuição de competência ao Controle Interno do Exército para instrução de TCE, sobre a qual há paralelo no Comando da Marinha, sendo proposta a determinação de sua supressão, de modo a observar o princípio da segregação de funções e o encargo do Controle Interno de avaliar a regularidade das medidas adotadas pelos gestores.
91.	Também foram identificadas falhas específicas na atuação dos gestores, tais como:
omissão em adotar as medidas para reaver o dano;
descumprimento dos prazos de instrução e de solução de processos administrativos de ressarcimento de dano ao erário;
descumprimento do prazo para o esgotamento das medidas administrativas internas para recuperação do dano.
92. 	Em relação ao Controle Interno, na modalidade comissiva foi apontada a dispensa indevida da atuação de profissional que faria o levantamento do dano verificado no HMAR. Na modalidade omissiva foram apontadas condutas indevidas consistentes: 
	a) no descumprimento de prazos e descontinuidade de apurações em curso, na ausência de prosseguimento de apurações que eram do seu conhecimento e dependiam de sua intervenção e no não acompanhamento do cumprimento de orientações por ele expedidas;
	b) na falta de orientação sobre a necessidade de instauração de procedimentos para reaver dano por ele apurado em auditoria;
	c) na ausência de cobranças do gestor sobre a instauração do procedimento apuratório necessário para possibilitar a recuperação do dano verificado no IME.
93.	Em relação às falhas dos gestores e do Controle Interno, a proposta de encaminhamento formulada pela SecexDefesa contempla as seguintes medidas:
	a) determinar ao Comando do Exército que:
a.1) instaure, se ainda não o fez, tomadas de contas especiais para apurar os supostos danos ao erário provenientes das irregularidades apuradas por meio dos procedimentos integrantes da amostra analisada cuja data de ocorrência for anterior a 2010, inclusive, encaminhando, no prazo de 30 dias, comprovante de atendimento à determinação; e
	a.2) informe, no prazo de 60 dias, as medidas adotadas para evitar a reincidência das irregularidades identificadas;
b) recomendar ao Comando do Exército, com fundamento no art. 250, inciso III, do Regimento Interno do TCU, que normatize a obrigatoriedade de arquivamento de uma cópia de relatório de IPM na unidade de origem sempre que ele revelar indícios de dano ao erário, a fim de garantir sua disponibilidade como subsídio à instrução dos procedimentos apuratórios de ressarcimento; e
c) encaminhar os autos à SecexDefesa para que dê prosseguimento às medidas necessárias ao saneamento definitivo do processo, visto que os dados requeridos em diligência foram fornecidos parcialmente.  
94.	Diante do quadro fático delineado nos autos, mostram-se adequadas as propostas de determinação de instauração de tomadas de contas especiais referentes às ocorrências anteriores a 2010, com vistas ao ressarcimento do débito, e de prosseguimento da instrução no tocante à apuração de responsabilidades pelas falhas cometidas nos processos de apuração interna das irregularidades e de constituição de TCE.
95.	Para esse fim, a SecexDefesa deverá, relativamente a cada procedimento apuratório contemplado na amostra descrita no Anexo I da instrução à peça 192 e ao (s) procedimento (s) apuratório (s) de irregularidades na reforma das instalações do IME - que fez parte do escopo original desta Representação, mas não foi incluído na referida amostra - elaborar matriz de responsabilização que identifique a (s) irregularidade (s) constatada (s) , os responsáveis, o período de exercício, a conduta,  o nexo de causalidade  e a culpabilidade, conforme orientação constante do Memorando Circular 33/2014 - Segecex, 
96.	Considerando a informação de que não foi possível à SecexDefesa identificar previamente as responsabilidades devido ao fornecimento de informações incompletas em resposta às diligências, cabe autorizar a realização de fiscalização com vistas a suprir as lacunas de informação existentes nesta ação de controle que, pela sua abrangência temporal, geográfica e material, assumiu contornos de avaliação de conformidade das medidas adotadas no âmbito do Comando do Exército no mister de adotar as medidas necessárias para a recuperação de danos causados ao erário em decorrência de atos irregulares.
97.	Outrossim, em atenção ao fato de que a amostra de procedimentos apuratórios analisada tem por objeto atos irregulares ocorridos há mais de dez anos, que o levantamento de falhas cometidas na apuração dessas irregularidades pode ser inviabilizada pela ausência de elementos comprobatórios, e que o poder sancionatório desta Corte poderá encontrar obstáculo na prescrição decenal - cumpre orientar à Unidade Instrutiva que justifique expressa e individualmente as situações que merecerão instrução complementar, considerados os critérios de materialidade, risco e relevância.  
98.	A esse propósito, não é demais assinalar que o prazo prescricional referente à sanção dos gestores que praticaram atos irregulares conta-se da data do evento, quando conhecida, ou da data de ciência do fato pela Administração. Por seu turno, o prazo prescricional referente à sanção dos agentes administrativos e do controle interno que cometeram falhas nos procedimentos apuratórios tem como marco inicial o momento em que surgiu, para cada um desses agentes, o dever de agir nas apurações.   
99.	Quanto à proposta de determinação ao Comando do Exército que informe a este Tribunal as medidas adotadas para evitar a reincidência das falhas identificadas, pondero que a medida deverá ser precedida da confirmação do cometimento das falhas, mediante exame das razões de justificativa. 
	Pelo exposto, manifesto-me por que seja adotado o Acórdão que ora submeto a este Colegiado. 
	TCU, Sala de Sessões, em 13 de março de 2019.
MARCOS BEMQUERER COSTA
Relator